---
title: "Diagnóstico de Capacidades para la Implementación Curricular de EMTP"
subtitle: "Análisis Capa A - Equipos de Gestión de Establecimientos Educacionales"
author: "Proyecto Apoyo SLEP 2025-2026 - Grupo Educativo"
date: "`r format(Sys.Date(), '%d de %B de %Y')`"
output:
  html_document:
    theme: flatly
    highlight: tango
    toc: true
    toc_float:
      collapsed: false
      smooth_scroll: true
    toc_depth: 3
    number_sections: true
    df_print: paged
    code_folding: hide
    fig_width: 12
    fig_height: 8
editor_options: 
  markdown: 
    wrap: 72
---

```{r setup, include=FALSE}
knitr::opts_chunk$set(
  echo = TRUE,
  message = FALSE,
  warning = FALSE,
  fig.align = 'center',
  dpi = 300
)
```

```{r librerias, message=FALSE, warning=FALSE}
# Cargar librerías
library(tidyverse)
library(readr)
library(knitr)
library(kableExtra)
library(scales)
library(RColorBrewer)
library(gridExtra)

# Configuración de tema para gráficos
theme_set(theme_minimal(base_size = 12))
```

------------------------------------------------------------------------

# Resumen Ejecutivo {.tabset .tabset-pills}

## Contexto del Proyecto

Este documento presenta el análisis del **Diagnóstico de Capacidades
para la Implementación Curricular de EMTP (Capa A)**, aplicado a equipos
de gestión de establecimientos educacionales dependientes de 5 Servicios
Locales de Educación Pública (SLEP) en el marco del proyecto "Apoyo SLEP
2025-2026" de Grupo Educativo.

### Objetivo del Diagnóstico

**Objetivo del instrumento:** Diagnosticar el estado actual de las
prácticas internas de gestión y los procesos de implementación
curricular que los establecimientos EMTP desarrollan en la dimensión
técnico-pedagógica.

**Población objetivo:** Equipos de gestión de establecimientos EMTP -
Director/a - Jefe/a de UTP (Unidad Técnico-Pedagógica) - Coordinador/a
EMTP

### Estructura del Instrumento

El instrumento evalúa capacidades de implementación curricular mediante
**36 preguntas** organizadas en:

-   **3 Dimensiones:** Desarrollo Profesional Docente \| Gestión
    Estratégica del Currículum \| Gestión Integral Técnico-Pedagógica
-   **9 Subdimensiones:** Agrupaciones temáticas específicas dentro de
    cada dimensión
-   **3 Niveles de Competencia:** Saber (conocimiento) \| Hacer
    (ejecución) \| Aplicar (sistematización con impacto)
-   **Escala de respuesta:** Likert 1-5 (de ausencia total a
    institucionalización con mejora continua)

### Nota Metodológica Crítica

::: {.alert .alert-warning}
**⚠️ ESCALAMIENTO DE PREGUNTAS 25-36**

Por error en el instrumento aplicado, las preguntas de la **Dimensión 3
(P25-P36)** tenían escala **1-4** en lugar de 1-5.

Se aplicó escalamiento lineal para garantizar comparabilidad:

-   **Fórmula:** `Valor_Escalado = 1 + (Valor_Original - 1) × (4/3)`
-   **Conversión:** 1→1.00 \| 2→2.33 \| 3→3.67 \| 4→5.00
-   **Valor 5 en P25-P36:** "No tengo información" (excluido de
    promedios)

Todos los análisis presentados utilizan valores escalados para las
preguntas 25-36.
:::

### SLEP bajo Acompañamiento

El proyecto atiende 5 SLEP organizados en dos macrozonas:

**Macrozona 1 - Antofagasta:** - SLEP Licancabur

**Macrozona 2 - Región Metropolitana:** - SLEP Los Libertadores - SLEP
Santa Corina - SLEP Santa Rosa - SLEP Del Pino

## Cobertura de la Muestra

```{r cargar-datos}
# Cargar datos Capa A
datos_capa_a <- read_delim(
  "Datos/BBDD - EE - Capa A.csv",
  delim = ";",
  locale = locale(encoding = "UTF-8"),
  show_col_types = FALSE
) %>%
  # Las primeras 3 columnas son: Marca temporal, Correo electrónico, Nombre
  # SLEP (col 4), Establecimiento Educativo (col 5), Cargo (col 6)
  filter(!is.na(SLEP) & !is.na(`Establecimiento Educativo`))

# Cargar lista completa de establecimientos educacionales
lista_ee <- read_delim(
  "Datos/Listado colegios.csv",
  delim = ";",
  locale = locale(encoding = "UTF-8"),
  show_col_types = FALSE,
  col_names = c("SLEP", "Establecimiento Educativo", "RBD"),
  skip = 1
)

# Resumen de cobertura
n_respuestas <- nrow(datos_capa_a)
n_personas <- n_distinct(paste(datos_capa_a$SLEP, datos_capa_a$`Establecimiento Educativo`, datos_capa_a$Cargo))
n_slep <- n_distinct(datos_capa_a$SLEP)
n_ee <- n_distinct(datos_capa_a$`Establecimiento Educativo`)
```

::: {.alert .alert-info}
**Cobertura de la Muestra:**

-   **Total de personas respondientes:** `r n_personas`
-   **Total de respuestas válidas:** `r n_respuestas` (algunas personas
    respondieron más de una vez)
-   **SLEP participantes:** `r n_slep`
-   **Establecimientos educacionales:** `r n_ee`
:::

#  {.unnumbered}

------------------------------------------------------------------------

# Caracterización de la Muestra {.tabset .tabset-pills}

## Distribución por SLEP y Cargo

```{r caracterizacion-slep-cargo}
# Orden deseado de cargos
orden_cargos <- c("Director/a", "UTP", "Coordinación EMTP", "Otro directivo", "Docente")

# Tabla cruzada SLEP x Cargo
tabla_slep_cargo <- datos_capa_a %>%
  mutate(Cargo = factor(Cargo, levels = orden_cargos)) %>%
  group_by(SLEP, Cargo, .drop = FALSE) %>%
  summarise(N = n(), .groups = "drop") %>%
  pivot_wider(names_from = Cargo, values_from = N, values_fill = 0) %>%
  mutate(Total = rowSums(select(., -SLEP))) %>%
  arrange(desc(Total))

# Calcular totales por columna
totales <- tabla_slep_cargo %>%
  summarise(across(where(is.numeric), sum)) %>%
  mutate(SLEP = "TOTAL")

tabla_slep_cargo_completa <- bind_rows(tabla_slep_cargo, totales)

# Reordenar columnas según orden deseado
cols_orden <- c("SLEP", orden_cargos[orden_cargos %in% names(tabla_slep_cargo_completa)], "Total")
tabla_slep_cargo_completa <- tabla_slep_cargo_completa %>%
  select(any_of(cols_orden))

# Mostrar tabla estilizada
tabla_slep_cargo_completa %>%
  kbl(caption = "Tabla 1. Distribución de respuestas por SLEP y Cargo") %>%
  kable_styling(
    bootstrap_options = c("striped", "hover", "condensed"),
    full_width = FALSE,
    position = "center",
    font_size = 13
  ) %>%
  row_spec(nrow(tabla_slep_cargo_completa), bold = TRUE, background = "#e6f2ff") %>%
  column_spec(1, bold = TRUE, width = "12em") %>%
  column_spec(ncol(tabla_slep_cargo_completa), bold = TRUE, background = "#f0f0f0", width = "6em")
```

### Visualización: Distribución por SLEP y Cargo

```{r grafico-slep-cargo, fig.width=10, fig.height=6}
# Preparar datos para gráfico con orden de cargos
datos_grafico <- datos_capa_a %>%
  mutate(Cargo = factor(Cargo, levels = orden_cargos)) %>%
  group_by(SLEP, Cargo) %>%
  summarise(N = n(), .groups = "drop")

# Crear gráfico de barras apiladas
ggplot(datos_grafico, aes(x = reorder(SLEP, N, sum), y = N, fill = Cargo)) +
  geom_col(color = "white", linewidth = 0.5) +
  geom_text(
    aes(label = N),
    position = position_stack(vjust = 0.5),
    color = "white",
    fontface = "bold",
    size = 3.5
  ) +
  scale_fill_brewer(palette = "Set2") +
  coord_flip() +
  labs(
    title = "Distribución de Respuestas por SLEP y Cargo",
    subtitle = "Diagnóstico Capa A - Equipos de Gestión EMTP",
    x = "SLEP",
    y = "Número de Respuestas",
    fill = "Cargo"
  ) +
  theme_minimal(base_size = 12) +
  theme(
    plot.title = element_text(face = "bold", size = 14),
    plot.subtitle = element_text(size = 11, color = "grey40"),
    legend.position = "bottom",
    panel.grid.major.y = element_blank()
  )
```

## Cobertura de Cargos Esperados por Establecimiento

```{r cobertura-cargos}
# Cargos esperados
cargos_esperados <- c("Director/a", "UTP", "Coordinación EMTP")

# Análisis de respuestas por EE (solo para los que han respondido)
respuestas_ee <- datos_capa_a %>%
  group_by(SLEP, `Establecimiento Educativo`) %>%
  summarise(
    N_Respuestas = n(),
    Tiene_Director = any(Cargo == "Director/a"),
    Tiene_UTP = any(Cargo == "UTP"),
    Tiene_Coord_EMTP = any(Cargo == "Coordinación EMTP"),
    .groups = "drop"
  )

# Cobertura completa usando lista_ee (incluye EE que no han respondido)
cobertura_ee <- lista_ee %>%
  left_join(respuestas_ee, by = c("SLEP", "Establecimiento Educativo")) %>%
  mutate(
    N_Respuestas = ifelse(is.na(N_Respuestas), 0, N_Respuestas),
    Tiene_Director = ifelse(is.na(Tiene_Director), FALSE, Tiene_Director),
    Tiene_UTP = ifelse(is.na(Tiene_UTP), FALSE, Tiene_UTP),
    Tiene_Coord_EMTP = ifelse(is.na(Tiene_Coord_EMTP), FALSE, Tiene_Coord_EMTP),
    N_Cargos_Esperados = Tiene_Director + Tiene_UTP + Tiene_Coord_EMTP,
    # COMPLETO = 2 o más de los 3 cargos esperados
    Respuesta_Completa = N_Cargos_Esperados >= 2,
    Cobertura_Porc = round(100 * N_Cargos_Esperados / 3, 1)
  )

# Resumen por SLEP
resumen_cobertura_slep <- cobertura_ee %>%
  group_by(SLEP) %>%
  summarise(
    N_EE = n(),
    EE_Respuesta_Completa = sum(Respuesta_Completa),
    Porc_Respuesta_Completa = round(100 * EE_Respuesta_Completa / N_EE, 1),
    Cobertura_Promedio = round(mean(Cobertura_Porc), 1),
    .groups = "drop"
  ) %>%
  arrange(desc(Porc_Respuesta_Completa))

# Mostrar tabla estilizada
resumen_cobertura_slep %>%
  kbl(
    caption = "Tabla 2. Cobertura de cargos esperados por SLEP (Completo = 2 o más de 3 cargos)",
    col.names = c("SLEP", "N° EE", "EE Completos", "% Completa", "% Cobertura Promedio"),
    align = c("l", "c", "c", "c", "c")
  ) %>%
  kable_styling(
    bootstrap_options = c("striped", "hover", "condensed"),
    full_width = FALSE,
    position = "center",
    font_size = 13
  ) %>%
  column_spec(1, bold = TRUE, width = "12em") %>%
  column_spec(4,
              background = ifelse(resumen_cobertura_slep$Porc_Respuesta_Completa >= 50,
                                  "#d4edda", "#f8d7da"),
              color = ifelse(resumen_cobertura_slep$Porc_Respuesta_Completa >= 50,
                             "#155724", "#721c24"),
              bold = TRUE)
```

### Hallazgos de Cobertura

```{r hallazgos-cobertura}
# Calcular estadísticos
ee_completos <- sum(cobertura_ee$Respuesta_Completa)
ee_parciales <- sum(!cobertura_ee$Respuesta_Completa & cobertura_ee$N_Respuestas > 0)
tasa_cobertura_general <- round(mean(cobertura_ee$Cobertura_Porc), 1)
```

::: {.alert .alert-info}
**Hallazgos Clave de Cobertura:**

-   **Establecimientos con respuesta completa (2+ cargos esperados):**
    `r ee_completos` de `r nrow(cobertura_ee)`
    (`r round(100*ee_completos/nrow(cobertura_ee), 1)`%)
-   **Establecimientos con respuesta parcial (1 cargo):**
    `r ee_parciales`
-   **Tasa de cobertura promedio:** `r tasa_cobertura_general`%
    (respecto a 3 cargos esperados)

**SLEP con mejor cobertura:** `r resumen_cobertura_slep$SLEP[1]`
(`r resumen_cobertura_slep$Porc_Respuesta_Completa[1]`% con 2+ cargos)
:::

### Visualización: Heatmap de Cobertura por Establecimiento

```{r heatmap-cobertura, fig.width=10, fig.height=12}
# Preparar datos para heatmap
datos_heatmap_cobertura <- cobertura_ee %>%
  select(SLEP, `Establecimiento Educativo`, Tiene_Director, Tiene_UTP, Tiene_Coord_EMTP) %>%
  pivot_longer(
    cols = starts_with("Tiene_"),
    names_to = "Cargo_Tipo",
    values_to = "Presente"
  ) %>%
  mutate(
    Cargo_Tipo = case_when(
      Cargo_Tipo == "Tiene_Director" ~ "Director/a",
      Cargo_Tipo == "Tiene_UTP" ~ "UTP",
      Cargo_Tipo == "Tiene_Coord_EMTP" ~ "Coord. EMTP"
    ),
    Cargo_Tipo = factor(Cargo_Tipo, levels = c("Director/a", "UTP", "Coord. EMTP"))
  )

# Crear heatmap con filas de misma altura y colores con transparencia
ggplot(datos_heatmap_cobertura, aes(x = Cargo_Tipo, y = `Establecimiento Educativo`, fill = Presente)) +
  geom_tile(color = "white", linewidth = 1) +
  facet_wrap(~ SLEP, scales = "free_y", ncol = 1) +
  scale_fill_manual(
    values = c("FALSE" = "#d7302766", "TRUE" = "#1a985066"),  # 66 en hex = 40% opacidad (60% transparencia)
    labels = c("No respondió", "Respondió"),
    name = "Estado"
  ) +
  theme_minimal(base_size = 11) +
  theme(
    axis.text.x = element_text(angle = 0, hjust = 0.5, face = "bold"),
    axis.text.y = element_text(size = 9),
    strip.text = element_text(face = "bold", size = 12, hjust = 0),
    strip.background = element_rect(fill = "#e6f2ff", color = NA),
    panel.grid = element_blank(),
    panel.spacing.y = unit(0.5, "lines"),  # Reducir espacio entre facets para igualar altura visual
    legend.position = "bottom",
    plot.title = element_text(face = "bold", size = 14),
    plot.subtitle = element_text(size = 11, color = "grey40")
  ) +
  labs(
    title = "Cobertura de Respuestas por Establecimiento y Cargo Esperado",
    subtitle = "Diagnóstico Capa A - Capacidades Implementación Curricular EMTP",
    x = "Cargo Esperado",
    y = NULL
  )
```

#  {.unnumbered}

------------------------------------------------------------------------

# Análisis Global Comparativo {.tabset .tabset-pills}

## Preparación de Datos

```{r preparar-datos-medias}
# Definir estructura del instrumento
estructura_instrumento <- tibble(
  Pregunta_N = 1:36,
  Dimension = c(
    rep("1. Desarrollo profesional docente", 12),
    rep("2. Gestión estratégica del currículum", 12),
    rep("3. Gestión integral técnico-pedagógica", 12)
  ),
  Subdimension = c(
    rep("Liderazgo en Actualización de Conocimientos", 4),
    rep("Orientación Didáctica Específica", 4),
    rep("Institucionalización del Trabajo Colaborativo", 4),
    rep("Pertinencia Territorial", 4),
    rep("Conducción del Sello Institucional", 4),
    rep("Operacionalización del Perfil de Egreso", 4),
    rep("Articulación Curricular FG-FD", 4),
    rep("Diseño, Planificación y Secuencia", 4),
    rep("Monitoreo y Gestión del Proceso", 4)
  ),
  Competencia = c(
    "Saber", "Hacer", "Hacer", "Hacer",
    "Saber", "Hacer", "Hacer", "Aplicar",
    "Hacer", "Hacer", "Aplicar", "Saber",
    "Saber", "Hacer", "Hacer", "Aplicar",
    "Hacer", "Aplicar", "Aplicar", "Aplicar",
    "Saber", "Hacer", "Aplicar", "Aplicar",
    "Saber", "Hacer", "Hacer", "Aplicar",
    "Hacer", "Aplicar", "Hacer", "Aplicar",
    "Aplicar", "Aplicar", "Aplicar", "Aplicar"
  )
)

# Identificar columnas
cols_id <- c("SLEP", "Establecimiento Educativo", "Cargo")
cols_preguntas <- setdiff(names(datos_capa_a), cols_id)
cols_preguntas <- cols_preguntas[1:36]

# Transformar a formato largo
datos_largo <- datos_capa_a %>%
  select(all_of(c(cols_id, cols_preguntas))) %>%
  pivot_longer(
    cols = all_of(cols_preguntas),
    names_to = "Pregunta_Texto",
    values_to = "Respuesta_Texto"
  )

# Asignar número de pregunta
preguntas_orden <- tibble(
  Pregunta_Texto = cols_preguntas,
  Pregunta_N = 1:36
)

datos_largo <- datos_largo %>%
  left_join(preguntas_orden, by = "Pregunta_Texto") %>%
  left_join(estructura_instrumento, by = "Pregunta_N")

# Convertir respuestas a valores numéricos
datos_largo <- datos_largo %>%
  mutate(
    Valor_Numerico = str_extract(Respuesta_Texto, "^[0-9]"),
    Valor_Numerico = as.numeric(Valor_Numerico)
  )

# Identificar "No tengo información" según dimensión
datos_largo <- datos_largo %>%
  mutate(
    Es_No_Info = case_when(
      Pregunta_N >= 1 & Pregunta_N <= 24 ~ (Valor_Numerico == 6),
      Pregunta_N >= 25 & Pregunta_N <= 36 ~ (Valor_Numerico == 5),
      TRUE ~ FALSE
    ),
    Valor_Para_Promedio = ifelse(Es_No_Info, NA, Valor_Numerico)
  )

# CRÍTICO: Escalar preguntas 25-36 de rango 1-4 a rango 1-5
datos_largo <- datos_largo %>%
  mutate(
    Valor_Para_Promedio = ifelse(
      Pregunta_N >= 25 & Pregunta_N <= 36 & !is.na(Valor_Para_Promedio),
      1 + (Valor_Para_Promedio - 1) * (4/3),
      Valor_Para_Promedio
    )
  )

# Agregar promediando duplicados
datos_agregados <- datos_largo %>%
  group_by(SLEP, `Establecimiento Educativo`, Cargo, Pregunta_N,
           Pregunta_Texto, Dimension, Subdimension, Competencia) %>%
  summarise(
    Valor_Promedio = mean(Valor_Para_Promedio, na.rm = TRUE),
    N_Respuestas = sum(!is.na(Valor_Para_Promedio)),
    N_No_Info = sum(Es_No_Info, na.rm = TRUE),
    .groups = "drop"
  )

# Calcular medias por SLEP y pregunta
medias_pregunta_slep <- datos_agregados %>%
  group_by(SLEP, Pregunta_N, Pregunta_Texto, Dimension, Subdimension, Competencia) %>%
  summarise(
    Media = mean(Valor_Promedio, na.rm = TRUE),
    N = sum(N_Respuestas),
    Porc_No_Info = round(100 * sum(N_No_Info) / (sum(N_Respuestas) + sum(N_No_Info)), 1),
    .groups = "drop"
  )

# Calcular media general
medias_pregunta_general <- datos_agregados %>%
  group_by(Pregunta_N, Pregunta_Texto, Dimension, Subdimension, Competencia) %>%
  summarise(
    Media = mean(Valor_Promedio, na.rm = TRUE),
    N = sum(N_Respuestas),
    Porc_No_Info = round(100 * sum(N_No_Info) / (sum(N_Respuestas) + sum(N_No_Info)), 1),
    .groups = "drop"
  ) %>%
  mutate(SLEP = "General")

# Combinar
medias_completas <- bind_rows(medias_pregunta_slep, medias_pregunta_general)
```

## Resumen Ejecutivo por SLEP

```{r resumen-slep}
# Calcular N de personas por SLEP
n_personas_slep <- datos_capa_a %>%
  mutate(ID_Persona = paste(SLEP, `Establecimiento Educativo`, Cargo)) %>%
  group_by(SLEP) %>%
  summarise(N_Personas = n_distinct(ID_Persona), .groups = "drop")

# Calcular resumen de medias
resumen_slep <- medias_completas %>%
  group_by(SLEP) %>%
  summarise(
    N_Preguntas = n(),
    Media_General = round(mean(Media, na.rm = TRUE), 2),
    Min = round(min(Media, na.rm = TRUE), 2),
    Max = round(max(Media, na.rm = TRUE), 2),
    .groups = "drop"
  ) %>%
  left_join(n_personas_slep, by = "SLEP") %>%
  arrange(desc(Media_General))

# Para "General", calcular el total de personas únicas
resumen_slep <- resumen_slep %>%
  mutate(N_Personas = ifelse(SLEP == "General", sum(n_personas_slep$N_Personas), N_Personas))

resumen_slep %>%
  kbl(
    caption = "Tabla 3. Resumen de medias por SLEP",
    col.names = c("SLEP", "N° Preguntas", "Media General", "Mínimo", "Máximo", "N Personas"),
    align = c("l", "c", "c", "c", "c", "c")
  ) %>%
  kable_styling(
    bootstrap_options = c("striped", "hover", "condensed"),
    full_width = FALSE,
    position = "center",
    font_size = 13
  ) %>%
  column_spec(1, bold = TRUE, width = "12em") %>%
  column_spec(3, bold = TRUE, width = "8em",
              background = case_when(
                resumen_slep$Media_General >= 3.5 ~ "#d4edda",
                resumen_slep$Media_General >= 3.0 ~ "#fff3cd",
                TRUE ~ "#f8d7da"
              ),
              color = case_when(
                resumen_slep$Media_General >= 3.5 ~ "#155724",
                resumen_slep$Media_General >= 3.0 ~ "#856404",
                TRUE ~ "#721c24"
              ))
```

## Heatmap de Medias por Pregunta y SLEP

```{r heatmap-medias-mejorado, fig.width=16, fig.height=22}
# Preparar datos para heatmap
datos_heatmap <- medias_completas %>%
  mutate(
    # Acortar texto de pregunta
    Pregunta_Corta = str_trunc(Pregunta_Texto, 90, "right"),
    Pregunta_Label = paste0("P", Pregunta_N, ": ", Pregunta_Corta)
  )

# Separar datos de SLEP y General
datos_slep <- datos_heatmap %>%
  filter(SLEP != "General") %>%
  mutate(SLEP = factor(SLEP, levels = c("Licancabur", "Santa Rosa", "El Pino",
                                         "Santa Corina", "Los Libertadores")))

datos_general <- datos_heatmap %>%
  filter(SLEP == "General")

# Crear heatmap para SLEP con transparencia 60%
p_slep <- ggplot(datos_slep, aes(x = SLEP, y = reorder(Pregunta_Label, -Pregunta_N), fill = Media)) +
  geom_tile(color = "white", linewidth = 0.8) +
  geom_text(aes(label = sprintf("%.2f", Media)),
            size = 4, fontface = "bold", color = "black") +
  scale_fill_gradient2(
    low = scales::alpha("#d73027", 0.4),    # 60% transparencia = 40% opacidad
    mid = scales::alpha("#ffffbf", 0.4),
    high = scales::alpha("#1a9850", 0.4),
    midpoint = 3.0,
    limits = c(1, 5),
    na.value = "grey90",
    name = "Media\n(1-5)"
  ) +
  theme_minimal(base_size = 10) +
  theme(
    axis.text.x = element_text(angle = 45, hjust = 1, face = "bold", size = 11),
    axis.text.y = element_text(size = 8.5, hjust = 1, lineheight = 0.9),
    axis.title = element_blank(),
    panel.grid = element_blank(),
    legend.position = "right",
    legend.key.height = unit(2.5, "cm"),
    legend.key.width = unit(0.8, "cm"),
    legend.title = element_text(face = "bold", size = 11),
    legend.text = element_text(size = 10),
    plot.margin = margin(5, 2, 5, 5),
    plot.title = element_text(face = "bold", size = 13, hjust = 0)
  ) +
  labs(title = "Medias por SLEP")

# Crear heatmap para General (separado a la derecha)
p_general <- ggplot(datos_general, aes(x = SLEP, y = reorder(Pregunta_Label, -Pregunta_N), fill = Media)) +
  geom_tile(color = "white", linewidth = 0.8) +
  geom_text(aes(label = sprintf("%.2f", Media)),
            size = 4, fontface = "bold", color = "black") +
  scale_fill_gradient2(
    low = scales::alpha("#d73027", 0.4),
    mid = scales::alpha("#ffffbf", 0.4),
    high = scales::alpha("#1a9850", 0.4),
    midpoint = 3.0,
    limits = c(1, 5),
    na.value = "grey90",
    name = "Media\n(1-5)"
  ) +
  theme_minimal(base_size = 10) +
  theme(
    axis.text.x = element_text(angle = 45, hjust = 1, face = "bold", size = 11),
    axis.text.y = element_blank(),
    axis.title = element_blank(),
    panel.grid = element_blank(),
    legend.position = "none",
    plot.title = element_text(face = "bold", size = 13, hjust = 0.5),
    plot.margin = margin(5, 5, 5, 15)
  ) +
  labs(title = "Media\nGeneral")

# Combinar usando grid.arrange
grid.arrange(
  p_slep, p_general,
  ncol = 2,
  widths = c(5, 1),
  top = grid::textGrob(
    "Medias por Pregunta y SLEP - Diagnóstico Capa A\nEscala 1-5 | Verde: Alto | Amarillo: Medio | Rojo: Bajo | P25-36 escaladas de 1-4 a 1-5",
    gp = grid::gpar(fontsize = 14, fontface = "bold")
  )
)
```

## Top 5 Fortalezas y Brechas

```{r top-fortalezas-brechas, results='asis'}
# Top 5 preguntas con mayor media general
top_fortalezas <- medias_completas %>%
  filter(SLEP == "General") %>%
  arrange(desc(Media)) %>%
  slice(1:5) %>%
  mutate(Media = round(Media, 2)) %>%
  select(Pregunta_N, Subdimension, Competencia, Media)

cat("\n### Top 5 Fortalezas (Medias más altas)\n\n")

top_fortalezas %>%
  kbl(
    col.names = c("Pregunta", "Subdimensión", "Competencia", "Media"),
    align = c("c", "l", "c", "c"),
    digits = 2
  ) %>%
  kable_styling(
    bootstrap_options = c("striped", "hover", "condensed"),
    full_width = FALSE,
    position = "center",
    font_size = 13
  ) %>%
  column_spec(4, bold = TRUE, background = "#d4edda", color = "#155724", width = "6em")

# Top 5 preguntas con menor media general (brechas)
top_brechas <- medias_completas %>%
  filter(SLEP == "General") %>%
  arrange(Media) %>%
  slice(1:5) %>%
  mutate(Media = round(Media, 2)) %>%
  select(Pregunta_N, Subdimension, Competencia, Media)

cat("\n### Top 5 Brechas Críticas (Medias más bajas)\n\n")

top_brechas %>%
  kbl(
    col.names = c("Pregunta", "Subdimensión", "Competencia", "Media"),
    align = c("c", "l", "c", "c"),
    digits = 2
  ) %>%
  kable_styling(
    bootstrap_options = c("striped", "hover", "condensed"),
    full_width = FALSE,
    position = "center",
    font_size = 13
  ) %>%
  column_spec(4, bold = TRUE, background = "#f8d7da", color = "#721c24", width = "6em")
```

#  {.unnumbered}

------------------------------------------------------------------------

# Análisis por Competencia Cognitiva {.tabset .tabset-pills}

## Tabla Resumen

```{r analisis-competencias}
# Calcular medias por competencia
medias_competencia <- medias_completas %>%
  filter(SLEP == "General") %>%
  group_by(Competencia) %>%
  summarise(
    Media = round(mean(Media, na.rm = TRUE), 2),
    N_Preguntas = n(),
    .groups = "drop"
  ) %>%
  mutate(Competencia = factor(Competencia, levels = c("Saber", "Hacer", "Aplicar"))) %>%
  arrange(Competencia)

medias_competencia %>%
  kbl(
    caption = "Tabla 4. Medias por Competencia Cognitiva",
    col.names = c("Competencia", "Media", "N° Preguntas"),
    align = c("l", "c", "c")
  ) %>%
  kable_styling(
    bootstrap_options = c("striped", "hover", "condensed"),
    full_width = FALSE,
    position = "center",
    font_size = 13
  ) %>%
  column_spec(1, bold = TRUE, width = "10em") %>%
  column_spec(2, bold = TRUE, width = "8em",
              background = case_when(
                medias_competencia$Media >= 3.3 ~ "#d4edda",
                medias_competencia$Media >= 3.0 ~ "#fff3cd",
                TRUE ~ "#f8d7da"
              ))
```

## Visualización: Patrón de Cascada

```{r grafico-competencias, fig.width=10, fig.height=7}
# Preparar datos
datos_competencia_plot <- medias_completas %>%
  filter(SLEP == "General") %>%
  mutate(Competencia = factor(Competencia, levels = c("Saber", "Hacer", "Aplicar")))

# Boxplot por competencia con zoom en eje Y
ggplot(datos_competencia_plot, aes(x = Competencia, y = Media, fill = Competencia)) +
  geom_boxplot(alpha = 0.7, outlier.shape = 21, outlier.size = 3) +
  geom_jitter(width = 0.2, alpha = 0.3, size = 2) +
  stat_summary(fun = mean, geom = "point", shape = 23, size = 4,
               fill = "red", color = "darkred") +
  stat_summary(fun = mean, geom = "text", aes(label = sprintf("%.2f", after_stat(y))),
               vjust = -1, fontface = "bold", size = 5, color = "darkred") +
  scale_fill_brewer(palette = "Set2") +
  scale_y_continuous(limits = c(1.5, 4), breaks = seq(1.5, 4, 0.25)) +
  theme_minimal(base_size = 13) +
  theme(
    plot.title = element_text(face = "bold", size = 15),
    plot.subtitle = element_text(size = 11, color = "grey40"),
    plot.caption = element_text(size = 10, hjust = 0, color = "grey50", face = "italic"),
    legend.position = "none",
    panel.grid.major.x = element_blank()
  ) +
  labs(
    title = "Patrón de Cascada: Saber → Hacer → Aplicar",
    subtitle = "Distribución de medias de las 36 preguntas por nivel de competencia cognitiva",
    x = "Competencia Cognitiva",
    y = "Media (escala 1-5, zoom 1.5-4.0)",
    caption = "Nota: Eje Y con zoom entre 1.5 y 4.0 para mejor apreciación de diferencias.\nElementos: Cajas = cuartiles (Q1-Q3) | Línea central = mediana | Rombo rojo = media | Puntos = preguntas individuales"
  )
```

### Interpretación del Patrón de Cascada

::: {.alert .alert-info}
**Hallazgos:**

Se observa un patrón descendente donde los equipos de gestión presentan:

-   **Mayor dominio** en conocimiento conceptual (Saber:
    `r medias_competencia$Media[medias_competencia$Competencia == "Saber"]`)
-   **Dominio intermedio** en ejecución de procesos (Hacer:
    `r medias_competencia$Media[medias_competencia$Competencia == "Hacer"]`)
-   **Menor dominio** en aplicación sistemática con evidencia de impacto
    (Aplicar:
    `r medias_competencia$Media[medias_competencia$Competencia == "Aplicar"]`)

**Brecha Saber → Aplicar:**
`r round(medias_competencia$Media[medias_competencia$Competencia == "Saber"] - medias_competencia$Media[medias_competencia$Competencia == "Aplicar"], 2)`
puntos

Esto sugiere que los equipos saben qué hacer, pero enfrentan barreras
para traducirlo en prácticas sostenibles con evidencia de impacto.
:::

#  {.unnumbered}

------------------------------------------------------------------------

# Análisis por Subdimensión - Capa A {.tabset .tabset-pills}

## Tabla de Medias

```{r analisis-subdimensiones}
# Calcular medias por subdimensión (agregando las 4 preguntas de cada una)
medias_subdimension <- medias_completas %>%
  filter(SLEP == "General") %>%
  # Extraer código de subdimensión del texto completo
  mutate(
    Subdimension_Codigo = case_when(
      Subdimension == "Liderazgo en Actualización de Conocimientos" ~ "1.1",
      Subdimension == "Orientación Didáctica Específica" ~ "1.2",
      Subdimension == "Institucionalización del Trabajo Colaborativo" ~ "1.3",
      Subdimension == "Pertinencia Territorial" ~ "2.1",
      Subdimension == "Conducción del Sello Institucional" ~ "2.2",
      Subdimension == "Operacionalización del Perfil de Egreso" ~ "2.3",
      Subdimension == "Articulación Curricular FG-FD" ~ "3.1",
      Subdimension == "Diseño, Planificación y Secuencia" ~ "3.2",
      Subdimension == "Monitoreo y Gestión del Proceso" ~ "3.3",
      TRUE ~ "Otro"
    ),
    Subdimension_Completa = paste0(Subdimension_Codigo, " ", Subdimension)
  ) %>%
  group_by(Subdimension_Completa, Dimension) %>%
  summarise(
    Media = round(mean(Media, na.rm = TRUE), 2),
    N_Preguntas = n(),
    .groups = "drop"
  ) %>%
  arrange(Subdimension_Completa)

medias_subdimension %>%
  kbl(
    caption = "Tabla 5. Medias por Subdimensión (agregación de 4 preguntas) - Capa A",
    col.names = c("Subdimensión", "Dimensión", "Media", "N° Preguntas"),
    align = c("l", "l", "c", "c")
  ) %>%
  kable_styling(
    bootstrap_options = c("striped", "hover", "condensed"),
    full_width = FALSE,
    position = "center",
    font_size = 13
  ) %>%
  column_spec(1, bold = TRUE, width = "25em") %>%
  column_spec(3, bold = TRUE, width = "8em",
              background = case_when(
                medias_subdimension$Media >= 3.3 ~ "#d4edda",
                medias_subdimension$Media >= 3.0 ~ "#fff3cd",
                TRUE ~ "#f8d7da"
              ),
              color = case_when(
                medias_subdimension$Media >= 3.3 ~ "#155724",
                medias_subdimension$Media >= 3.0 ~ "#856404",
                TRUE ~ "#721c24"
              ))
```

## Heatmap por Subdimensión

```{r heatmap-subdimensiones, fig.width=14, fig.height=9}
# Preparar datos agregando por subdimensión
datos_subdim_slep <- medias_completas %>%
  mutate(
    Subdimension_Codigo = case_when(
      Subdimension == "Liderazgo en Actualización de Conocimientos" ~ "1.1",
      Subdimension == "Orientación Didáctica Específica" ~ "1.2",
      Subdimension == "Institucionalización del Trabajo Colaborativo" ~ "1.3",
      Subdimension == "Pertinencia Territorial" ~ "2.1",
      Subdimension == "Conducción del Sello Institucional" ~ "2.2",
      Subdimension == "Operacionalización del Perfil de Egreso" ~ "2.3",
      Subdimension == "Articulación Curricular FG-FD" ~ "3.1",
      Subdimension == "Diseño, Planificación y Secuencia" ~ "3.2",
      Subdimension == "Monitoreo y Gestión del Proceso" ~ "3.3",
      TRUE ~ "Otro"
    ),
    # Orden numérico para el eje Y
    Subdim_Orden = case_when(
      Subdimension_Codigo == "1.1" ~ 1,
      Subdimension_Codigo == "1.2" ~ 2,
      Subdimension_Codigo == "1.3" ~ 3,
      Subdimension_Codigo == "2.1" ~ 4,
      Subdimension_Codigo == "2.2" ~ 5,
      Subdimension_Codigo == "2.3" ~ 6,
      Subdimension_Codigo == "3.1" ~ 7,
      Subdimension_Codigo == "3.2" ~ 8,
      Subdimension_Codigo == "3.3" ~ 9,
      TRUE ~ 10
    ),
    # Acortar nombres para visualización
    Subdim_Label = case_when(
      Subdimension_Codigo == "1.1" ~ "1.1 Liderazgo Actualización",
      Subdimension_Codigo == "1.2" ~ "1.2 Orientación Didáctica",
      Subdimension_Codigo == "1.3" ~ "1.3 Trabajo Colaborativo",
      Subdimension_Codigo == "2.1" ~ "2.1 Pertinencia Territorial",
      Subdimension_Codigo == "2.2" ~ "2.2 Sello Institucional",
      Subdimension_Codigo == "2.3" ~ "2.3 Perfil de Egreso",
      Subdimension_Codigo == "3.1" ~ "3.1 Articulación FG-FD",
      Subdimension_Codigo == "3.2" ~ "3.2 Diseño y Planificación",
      Subdimension_Codigo == "3.3" ~ "3.3 Monitoreo y Gestión",
      TRUE ~ Subdimension
    )
  ) %>%
  group_by(SLEP, Subdim_Label, Subdim_Orden) %>%
  summarise(
    Media_Subdim = mean(Media, na.rm = TRUE),
    .groups = "drop"
  )

# Separar SLEP y General
datos_slep_subdim <- datos_subdim_slep %>%
  filter(SLEP != "General") %>%
  mutate(SLEP = factor(SLEP, levels = c("Licancabur", "Santa Rosa", "El Pino",
                                         "Santa Corina", "Los Libertadores")))

datos_general_subdim <- datos_subdim_slep %>%
  filter(SLEP == "General")

# Crear heatmap para SLEP
p_slep_subdim <- ggplot(datos_slep_subdim,
                        aes(x = SLEP, y = reorder(Subdim_Label, -Subdim_Orden),
                            fill = Media_Subdim)) +
  geom_tile(color = "white", linewidth = 1) +
  geom_text(aes(label = sprintf("%.2f", Media_Subdim)),
            size = 5, fontface = "bold", color = "black") +
  scale_fill_gradient2(
    low = scales::alpha("#d73027", 0.4),
    mid = scales::alpha("#ffffbf", 0.4),
    high = scales::alpha("#1a9850", 0.4),
    midpoint = 3.0,
    limits = c(1, 5),
    na.value = "grey90",
    name = "Media\n(1-5)"
  ) +
  theme_minimal(base_size = 11) +
  theme(
    axis.text.x = element_text(angle = 45, hjust = 1, face = "bold", size = 12),
    axis.text.y = element_text(size = 11, hjust = 1, face = "bold"),
    axis.title = element_blank(),
    panel.grid = element_blank(),
    legend.position = "right",
    legend.key.height = unit(2, "cm"),
    legend.key.width = unit(0.8, "cm"),
    legend.title = element_text(face = "bold", size = 11),
    plot.margin = margin(5, 2, 5, 5),
    plot.title = element_text(face = "bold", size = 13, hjust = 0)
  ) +
  labs(title = "Medias por SLEP")

# Crear heatmap para General
p_general_subdim <- ggplot(datos_general_subdim,
                           aes(x = SLEP, y = reorder(Subdim_Label, -Subdim_Orden),
                               fill = Media_Subdim)) +
  geom_tile(color = "white", linewidth = 1) +
  geom_text(aes(label = sprintf("%.2f", Media_Subdim)),
            size = 5, fontface = "bold", color = "black") +
  scale_fill_gradient2(
    low = scales::alpha("#d73027", 0.4),
    mid = scales::alpha("#ffffbf", 0.4),
    high = scales::alpha("#1a9850", 0.4),
    midpoint = 3.0,
    limits = c(1, 5),
    na.value = "grey90",
    name = "Media\n(1-5)"
  ) +
  theme_minimal(base_size = 11) +
  theme(
    axis.text.x = element_text(angle = 45, hjust = 1, face = "bold", size = 12),
    axis.text.y = element_blank(),
    axis.title = element_blank(),
    panel.grid = element_blank(),
    legend.position = "none",
    plot.title = element_text(face = "bold", size = 13, hjust = 0.5),
    plot.margin = margin(5, 5, 5, 15)
  ) +
  labs(title = "Media\nGeneral")

# Combinar
grid.arrange(
  p_slep_subdim, p_general_subdim,
  ncol = 2,
  widths = c(5, 1),
  top = grid::textGrob(
    "Medias por Subdimensión y SLEP - Capa A\nAgregación de 4 preguntas por subdimensión | Verde: Alto | Amarillo: Medio | Rojo: Bajo",
    gp = grid::gpar(fontsize = 14, fontface = "bold")
  )
)
```

## Top Fortalezas y Brechas

```{r top-subdimensiones, results='asis'}
# Top 3 fortalezas
top_fortalezas_subdim <- medias_subdimension %>%
  arrange(desc(Media)) %>%
  slice(1:3)

cat("\n### Top 3 Fortalezas por Subdimensión\n\n")

top_fortalezas_subdim %>%
  select(Subdimension_Completa, Media) %>%
  kbl(
    col.names = c("Subdimensión", "Media"),
    align = c("l", "c"),
    digits = 2
  ) %>%
  kable_styling(
    bootstrap_options = c("striped", "hover", "condensed"),
    full_width = FALSE,
    position = "center",
    font_size = 13
  ) %>%
  column_spec(2, bold = TRUE, background = "#d4edda", color = "#155724", width = "6em")

# Top 3 brechas
top_brechas_subdim <- medias_subdimension %>%
  arrange(Media) %>%
  slice(1:3)

cat("\n### Top 3 Brechas Críticas por Subdimensión\n\n")

top_brechas_subdim %>%
  select(Subdimension_Completa, Media) %>%
  kbl(
    col.names = c("Subdimensión", "Media"),
    align = c("l", "c"),
    digits = 2
  ) %>%
  kable_styling(
    bootstrap_options = c("striped", "hover", "condensed"),
    full_width = FALSE,
    position = "center",
    font_size = 13
  ) %>%
  column_spec(2, bold = TRUE, background = "#f8d7da", color = "#721c24", width = "6em")
```

### Interpretación

::: {.alert .alert-warning}
**⚠️ BRECHA CRÍTICA CONFIRMADA: Pertinencia Territorial**

La subdimensión **2.1 Pertinencia Territorial** se confirma como la
brecha más crítica del diagnóstico con una media de
**`r top_brechas_subdim$Media[1]`**.

Esta subdimensión incluye: - P13: Identificación de actores clave del
ecosistema productivo - P14: Realización de diagnóstico formal
territorial - P15: Generación de insumos de ajuste curricular - P16:
Ajuste y validación del Perfil de Egreso

**Recomendación:** Intervención prioritaria en LA2 (Módulo 1: Alinear y
traducir la visión EMTP) con foco en vinculación con el medio productivo
local.
:::

#  {.unnumbered}

------------------------------------------------------------------------

# Cobertura Real de Establecimientos {.tabset .tabset-pills}

## Tabla de Cobertura

```{r cobertura-real}
# Usar lista_ee ya cargada al inicio del documento

# EE que respondieron
ee_respondieron <- datos_capa_a %>%
  distinct(SLEP, `Establecimiento Educativo`)

# Calcular cobertura
ee_totales_slep <- lista_ee %>%
  group_by(SLEP) %>%
  summarise(N_EE_Total = n(), .groups = "drop")

ee_respondieron_slep <- ee_respondieron %>%
  group_by(SLEP) %>%
  summarise(N_EE_Respondieron = n(), .groups = "drop")

cobertura_real <- ee_totales_slep %>%
  left_join(ee_respondieron_slep, by = "SLEP") %>%
  mutate(
    N_EE_Respondieron = ifelse(is.na(N_EE_Respondieron), 0, N_EE_Respondieron),
    N_EE_Sin_Respuesta = N_EE_Total - N_EE_Respondieron,
    Porc_Cobertura = round(100 * N_EE_Respondieron / N_EE_Total, 1)
  ) %>%
  arrange(desc(Porc_Cobertura))

cobertura_real %>%
  kbl(
    caption = "Tabla 6. Cobertura real de establecimientos por SLEP (Capa A)",
    col.names = c("SLEP", "Total EE", "EE Respondieron", "EE Sin Respuesta", "% Cobertura"),
    align = c("l", "c", "c", "c", "c")
  ) %>%
  kable_styling(
    bootstrap_options = c("striped", "hover", "condensed"),
    full_width = FALSE,
    position = "center",
    font_size = 13
  ) %>%
  column_spec(1, bold = TRUE, width = "12em") %>%
  column_spec(5, bold = TRUE,
              background = case_when(
                cobertura_real$Porc_Cobertura == 100 ~ "#d4edda",
                cobertura_real$Porc_Cobertura >= 75 ~ "#fff3cd",
                TRUE ~ "#f8d7da"
              ),
              color = case_when(
                cobertura_real$Porc_Cobertura == 100 ~ "#155724",
                cobertura_real$Porc_Cobertura >= 75 ~ "#856404",
                TRUE ~ "#721c24"
              ))
```

## Interpretación

::: {.alert .alert-info}
**Hallazgos de Cobertura Real:**

-   **Total de establecimientos EMTP:** 39 (no 33 como se calculaba
    antes)
-   **Santa Corina y Santa Rosa:** 100% de cobertura (8/8 EE cada uno)
-   **El Pino:** 83.3% de cobertura (10/12 EE) - Faltan 2 EE
-   **Licancabur:** 66.7% de cobertura (6/9 EE) - Faltan 3 EE
-   **Los Libertadores:** 50% de cobertura (1/2 EE) - Falta 1 EE

**Total EE sin respuesta:** `r sum(cobertura_real$N_EE_Sin_Respuesta)`
establecimientos (de 39)
:::

#  {.unnumbered}

------------------------------------------------------------------------

# Advertencias Metodológicas {.tabset .tabset-pills}

## SLEP con N bajo

```{r advertencia-n-bajo, results='asis'}
# Filtrar SLEP con menos de 5 personas (umbral razonable para confiabilidad)
slep_n_bajo <- resumen_slep %>%
  filter(N_Personas < 5)

if(nrow(slep_n_bajo) > 0) {
  cat("\n<div class='alert alert-warning'>\n")
  cat("**⚠️ ADVERTENCIA: SLEP con N < 5 personas respondientes (resultados con baja representatividad)**\n\n")
  cat("Los análisis basados en estos SLEP deben interpretarse con extrema precaución debido al bajo tamaño muestral.\n\n")

  slep_n_bajo %>%
    select(SLEP, N_Personas) %>%
    kbl(
      col.names = c("SLEP", "N Personas"),
      align = c("l", "c")
    ) %>%
    kable_styling(
      bootstrap_options = c("striped", "hover", "condensed"),
      full_width = FALSE,
      position = "center"
    ) %>%
    column_spec(1:2, background = "#fff3cd", color = "#856404") %>%
    print()

  cat("\n</div>\n")
}
```

## Preguntas con alta tasa "No tengo información"

```{r advertencia-no-info, results='asis'}
preguntas_alta_no_info <- medias_completas %>%
  filter(SLEP == "General", Porc_No_Info > 15) %>%
  arrange(desc(Porc_No_Info)) %>%
  select(Pregunta_N, Subdimension, Porc_No_Info)

if(nrow(preguntas_alta_no_info) > 0) {
  cat("\n<div class='alert alert-warning'>\n")
  cat("**⚠️ ADVERTENCIA: Preguntas con >15% de respuestas 'No tengo información'**\n\n")
  cat("Estas preguntas revelan áreas donde los equipos carecen de información suficiente:\n\n")

  preguntas_alta_no_info %>%
    kbl(
      col.names = c("Pregunta", "Subdimensión", "% No Info"),
      align = c("c", "l", "c")
    ) %>%
    kable_styling(
      bootstrap_options = c("striped", "hover", "condensed"),
      full_width = FALSE,
      position = "center"
    ) %>%
    column_spec(3, bold = TRUE, background = "#fff3cd", color = "#856404") %>%
    print()

  cat("\n</div>\n")
}
```

#  {.unnumbered}

------------------------------------------------------------------------

# CAPA B: ANÁLISIS SLEP {.unnumbered}

------------------------------------------------------------------------

# Resumen Ejecutivo - Capa B {.tabset .tabset-pills}

## Contexto del Instrumento

Este análisis corresponde al **Diagnóstico de Capacidades
Administrativas y Habilitantes para EMTP (Capa B)**, aplicado a equipos
directivos de establecimientos educacionales dependientes de 5 SLEP.

### Objetivo del Diagnóstico Capa B

**Objetivo:** Diagnosticar la existencia, calidad y uso de instrumentos
y procesos administrativos que habilitan la implementación de la
Formación Diferenciada Técnico-Profesional (FD TP).

**Población objetivo:** Equipos directivos de establecimientos EMTP -
Director/a - Coordinador/a EMTP - Otros roles directivos

### Estructura del Instrumento Capa B

El instrumento evalúa procesos administrativos habilitantes mediante
**16 preguntas** organizadas en **4 módulos**:

-   **Módulo 1: Levantamiento de Necesidades** (P1-4)
-   **Módulo 2: Priorización y Criterios de Inversión** (P5-8)
-   **Módulo 3: Planificación y Monitoreo Presupuestario** (P9-12)
-   **Módulo 4: Especificaciones Técnicas y Verificación de Uso**
    (P13-16)

**Escala de respuesta:** Likert 1-5 - **1-4:** Niveles progresivos de
existencia, calidad y uso de instrumentos - **5:** "No cuento con
suficiente información para responder esta pregunta" (excluido de
promedios)

**Nota metodológica:** A diferencia de Capa A, **todas las preguntas de
Capa B usan escala 1-5 homogénea**. No se requiere escalamiento.

## Cobertura de la Muestra - Capa B

```{r cargar-datos-capa-b}
# Cargar datos Capa B
datos_capa_b <- read_delim(
  "Datos/BBDD - EE - Capa B.csv",
  delim = ";",
  locale = locale(encoding = "UTF-8"),
  show_col_types = FALSE
) %>%
  # Las primeras 3 columnas son: Marca temporal, Correo electrónico, Nombre
  # SLEP (col 4), Establecimiento Educativo (col 5), Cargo (col 6)
  filter(!is.na(SLEP) & !is.na(`Establecimiento Educativo`))

# Resumen de cobertura Capa B
n_respuestas_b <- nrow(datos_capa_b)
n_personas_b <- n_distinct(paste(datos_capa_b$SLEP, datos_capa_b$`Establecimiento Educativo`, datos_capa_b$Cargo))
n_slep_b <- n_distinct(datos_capa_b$SLEP)
n_ee_b <- n_distinct(datos_capa_b$`Establecimiento Educativo`)
```

::: {.alert .alert-info}
**Cobertura de la Muestra - Capa B:**

-   **Total de personas respondientes:** `r n_personas_b`
-   **Total de respuestas válidas:** `r n_respuestas_b`
-   **SLEP participantes:** `r n_slep_b`
-   **Establecimientos educacionales:** `r n_ee_b`
:::

#  {.unnumbered}

------------------------------------------------------------------------

# Caracterización de la Muestra - Capa B {.tabset .tabset-pills}

## Distribución por SLEP y Cargo

```{r caracterizacion-slep-cargo-b}
# Orden deseado de cargos
orden_cargos_b <- c("Director/a", "UTP", "Coordinación EMTP", "Otro directivo", "Docente")

# Tabla cruzada SLEP x Cargo
tabla_slep_cargo_b <- datos_capa_b %>%
  mutate(Cargo = factor(Cargo, levels = orden_cargos_b)) %>%
  group_by(SLEP, Cargo, .drop = FALSE) %>%
  summarise(N = n(), .groups = "drop") %>%
  pivot_wider(names_from = Cargo, values_from = N, values_fill = 0) %>%
  mutate(Total = rowSums(select(., -SLEP))) %>%
  arrange(desc(Total))

# Calcular totales por columna
totales_b <- tabla_slep_cargo_b %>%
  summarise(across(where(is.numeric), sum)) %>%
  mutate(SLEP = "TOTAL")

tabla_slep_cargo_completa_b <- bind_rows(tabla_slep_cargo_b, totales_b)

# Reordenar columnas según orden deseado
cols_orden_b <- c("SLEP", orden_cargos_b[orden_cargos_b %in% names(tabla_slep_cargo_completa_b)], "Total")
tabla_slep_cargo_completa_b <- tabla_slep_cargo_completa_b %>%
  select(any_of(cols_orden_b))

# Mostrar tabla estilizada
tabla_slep_cargo_completa_b %>%
  kbl(caption = "Tabla B1. Distribución de respuestas por SLEP y Cargo - Capa B") %>%
  kable_styling(
    bootstrap_options = c("striped", "hover", "condensed"),
    full_width = FALSE,
    position = "center",
    font_size = 13
  ) %>%
  row_spec(nrow(tabla_slep_cargo_completa_b), bold = TRUE, background = "#e6f2ff") %>%
  column_spec(1, bold = TRUE, width = "12em") %>%
  column_spec(ncol(tabla_slep_cargo_completa_b), bold = TRUE, background = "#f0f0f0", width = "6em")
```

### Visualización: Distribución por SLEP y Cargo - Capa B

```{r grafico-slep-cargo-b, fig.width=10, fig.height=6}
# Preparar datos para gráfico con orden de cargos
datos_grafico_b <- datos_capa_b %>%
  mutate(Cargo = factor(Cargo, levels = orden_cargos_b)) %>%
  group_by(SLEP, Cargo) %>%
  summarise(N = n(), .groups = "drop")

# Crear gráfico de barras apiladas
ggplot(datos_grafico_b, aes(x = reorder(SLEP, N, sum), y = N, fill = Cargo)) +
  geom_col(color = "white", linewidth = 0.5) +
  geom_text(
    aes(label = N),
    position = position_stack(vjust = 0.5),
    color = "white",
    fontface = "bold",
    size = 3.5
  ) +
  scale_fill_brewer(palette = "Set2") +
  coord_flip() +
  labs(
    title = "Distribución de Respuestas por SLEP y Cargo - Capa B",
    subtitle = "Diagnóstico de Capacidades Administrativas EMTP",
    x = "SLEP",
    y = "Número de Respuestas",
    fill = "Cargo"
  ) +
  theme_minimal(base_size = 12) +
  theme(
    plot.title = element_text(face = "bold", size = 14),
    plot.subtitle = element_text(size = 11, color = "grey40"),
    legend.position = "bottom",
    panel.grid.major.y = element_blank()
  )
```

## Cobertura de Cargos por Establecimiento

```{r cobertura-cargos-b}
# Cargos esperados para Capa B (mismo análisis que Capa A)
cargos_esperados_b <- c("Director/a", "UTP", "Coordinación EMTP")

# Análisis de respuestas por EE para Capa B (solo para los que han respondido)
respuestas_ee_b <- datos_capa_b %>%
  group_by(SLEP, `Establecimiento Educativo`) %>%
  summarise(
    N_Respuestas = n(),
    Tiene_Director = any(Cargo == "Director/a"),
    Tiene_UTP = any(Cargo == "UTP"),
    Tiene_Coord_EMTP = any(Cargo == "Coordinación EMTP"),
    .groups = "drop"
  )

# Cobertura completa para Capa B usando lista_ee (incluye EE que no han respondido)
cobertura_ee_b <- lista_ee %>%
  left_join(respuestas_ee_b, by = c("SLEP", "Establecimiento Educativo")) %>%
  mutate(
    N_Respuestas = ifelse(is.na(N_Respuestas), 0, N_Respuestas),
    Tiene_Director = ifelse(is.na(Tiene_Director), FALSE, Tiene_Director),
    Tiene_UTP = ifelse(is.na(Tiene_UTP), FALSE, Tiene_UTP),
    Tiene_Coord_EMTP = ifelse(is.na(Tiene_Coord_EMTP), FALSE, Tiene_Coord_EMTP),
    N_Cargos_Esperados = Tiene_Director + Tiene_UTP + Tiene_Coord_EMTP,
    Cobertura_Completa = N_Cargos_Esperados >= 2,  # 2 o más cargos esperados
    Estado_Cobertura = case_when(
      N_Cargos_Esperados == 3 ~ "Completo (3 cargos)",
      N_Cargos_Esperados == 2 ~ "Parcial (2 cargos)",
      N_Cargos_Esperados == 1 ~ "Básico (1 cargo)",
      N_Cargos_Esperados == 0 ~ "Sin cargos esperados"
    )
  )

# Resumen de cobertura por SLEP para Capa B
resumen_cobertura_slep_b <- cobertura_ee_b %>%
  group_by(SLEP) %>%
  summarise(
    N_EE = n(),
    N_Completos = sum(N_Cargos_Esperados == 3),
    N_Parciales = sum(N_Cargos_Esperados >= 2),
    Porc_Respuesta_Completa = round(100 * N_Parciales / N_EE, 1),
    .groups = "drop"
  ) %>%
  arrange(desc(Porc_Respuesta_Completa))

# Mostrar resumen
resumen_cobertura_slep_b %>%
  kbl(
    caption = "Tabla B2. Resumen de cobertura por SLEP - Capa B",
    col.names = c("SLEP", "N° EE", "Completos (3 cargos)", "Parciales (2+ cargos)", "% Cobertura (2+ cargos)")
  ) %>%
  kable_styling(
    bootstrap_options = c("striped", "hover", "condensed"),
    full_width = FALSE,
    position = "center"
  ) %>%
  column_spec(1, bold = TRUE) %>%
  column_spec(5, bold = TRUE, color = "white", background = "#1a9850")
```

::: {.alert .alert-info}
**Hallazgos de Cobertura - Capa B:**

**Total de establecimientos:** `r nrow(cobertura_ee_b)`
**Establecimientos con 2+ cargos esperados:**
`r sum(cobertura_ee_b$Cobertura_Completa)`
(`r round(100*mean(cobertura_ee_b$Cobertura_Completa),1)`%) **SLEP con
mejor cobertura:** `r resumen_cobertura_slep_b$SLEP[1]`
(`r resumen_cobertura_slep_b$Porc_Respuesta_Completa[1]`% con 2+ cargos)
:::

### Visualización: Heatmap de Cobertura por Establecimiento - Capa B

```{r heatmap-cobertura-b, fig.width=10, fig.height=12}
# Preparar datos para heatmap Capa B
datos_heatmap_cobertura_b <- cobertura_ee_b %>%
  select(SLEP, `Establecimiento Educativo`, Tiene_Director, Tiene_UTP, Tiene_Coord_EMTP) %>%
  pivot_longer(
    cols = starts_with("Tiene_"),
    names_to = "Cargo_Tipo",
    values_to = "Presente"
  ) %>%
  mutate(
    Cargo_Tipo = case_when(
      Cargo_Tipo == "Tiene_Director" ~ "Director/a",
      Cargo_Tipo == "Tiene_UTP" ~ "UTP",
      Cargo_Tipo == "Tiene_Coord_EMTP" ~ "Coord. EMTP"
    ),
    Cargo_Tipo = factor(Cargo_Tipo, levels = c("Director/a", "UTP", "Coord. EMTP"))
  )

# Crear heatmap con filas de misma altura y colores con transparencia
ggplot(datos_heatmap_cobertura_b, aes(x = Cargo_Tipo, y = `Establecimiento Educativo`, fill = Presente)) +
  geom_tile(color = "white", linewidth = 1) +
  facet_wrap(~ SLEP, scales = "free_y", ncol = 1) +
  scale_fill_manual(
    values = c("FALSE" = "#d7302766", "TRUE" = "#1a985066"),  # 66 en hex = 40% opacidad (60% transparencia)
    labels = c("No respondió", "Respondió"),
    name = "Estado"
  ) +
  theme_minimal(base_size = 11) +
  theme(
    axis.text.x = element_text(angle = 0, hjust = 0.5, face = "bold"),
    axis.text.y = element_text(size = 9),
    strip.text = element_text(face = "bold", size = 12, hjust = 0),
    strip.background = element_rect(fill = "#e6f2ff", color = NA),
    panel.grid = element_blank(),
    panel.spacing.y = unit(0.5, "lines"),  # Reducir espacio entre facets para igualar altura visual
    legend.position = "bottom",
    plot.title = element_text(face = "bold", size = 14),
    plot.subtitle = element_text(size = 11, color = "grey40")
  ) +
  labs(
    title = "Cobertura de Respuestas por Establecimiento y Cargo Esperado",
    subtitle = "Diagnóstico Capa B - Capacidades Administrativas y Habilitantes",
    x = "Cargo Esperado",
    y = NULL
  )
```

#  {.unnumbered}

# Análisis Global Comparativo - Capa B {.tabset .tabset-pills}

## Comparación Capa A vs Capa B

```{r comparacion-capas}
# Comparar cobertura entre capas
comparacion_coberturas <- tibble(
  Indicador = c("Personas respondientes", "SLEP participantes", "Establecimientos"),
  `Capa A (Curricular)` = c(n_personas, n_slep, n_ee),
  `Capa B (Administrativa)` = c(n_personas_b, n_slep_b, n_ee_b)
)

comparacion_coberturas %>%
  kbl(caption = "Tabla B2. Comparación de cobertura entre Capa A y Capa B") %>%
  kable_styling(
    bootstrap_options = c("striped", "hover", "condensed"),
    full_width = FALSE,
    position = "center",
    font_size = 13
  ) %>%
  column_spec(1, bold = TRUE, width = "15em")
```

#  {.unnumbered}

------------------------------------------------------------------------

# Análisis Global Comparativo - Capa B {.tabset .tabset-pills}

## Preparación de Datos

```{r preparar-datos-medias-b}
# Definir estructura del instrumento Capa B
estructura_instrumento_b <- tibble(
  Pregunta_N = 1:16,
  Modulo = c(
    rep("M1. Levantamiento de Necesidades", 4),
    rep("M2. Priorización y Criterios", 4),
    rep("M3. Planificación y Monitoreo", 4),
    rep("M4. Especificaciones y Verificación", 4)
  )
)

# Identificar columnas
cols_id_b <- c("SLEP", "Establecimiento Educativo", "Cargo")
cols_preguntas_b <- setdiff(names(datos_capa_b), cols_id_b)
cols_preguntas_b <- cols_preguntas_b[1:16]  # Solo las 16 preguntas, excluir comentarios

# Transformar a formato largo
datos_largo_b <- datos_capa_b %>%
  select(all_of(c(cols_id_b, cols_preguntas_b))) %>%
  pivot_longer(
    cols = all_of(cols_preguntas_b),
    names_to = "Pregunta_Texto",
    values_to = "Respuesta_Texto"
  )

# Asignar número de pregunta
preguntas_orden_b <- tibble(
  Pregunta_Texto = cols_preguntas_b,
  Pregunta_N = 1:16
)

datos_largo_b <- datos_largo_b %>%
  left_join(preguntas_orden_b, by = "Pregunta_Texto") %>%
  left_join(estructura_instrumento_b, by = "Pregunta_N")

# Convertir respuestas a valores numéricos
# En Capa B: 1-4 son niveles, 5 es "No cuento con suficiente información"
datos_largo_b <- datos_largo_b %>%
  mutate(
    Valor_Numerico = str_extract(Respuesta_Texto, "^[0-9]"),
    Valor_Numerico = as.numeric(Valor_Numerico)
  )

# Identificar "No tengo información" (valor 5)
datos_largo_b <- datos_largo_b %>%
  mutate(
    Es_No_Info = (Valor_Numerico == 5),
    Valor_Para_Promedio = ifelse(Es_No_Info, NA, Valor_Numerico)
  )

# NO SE REQUIERE ESCALAMIENTO en Capa B (todas las preguntas usan escala 1-5)

# Agregar promediando duplicados
datos_agregados_b <- datos_largo_b %>%
  group_by(SLEP, `Establecimiento Educativo`, Cargo, Pregunta_N,
           Pregunta_Texto, Modulo) %>%
  summarise(
    Valor_Promedio = mean(Valor_Para_Promedio, na.rm = TRUE),
    N_Respuestas = sum(!is.na(Valor_Para_Promedio)),
    N_No_Info = sum(Es_No_Info, na.rm = TRUE),
    .groups = "drop"
  )

# Calcular medias por SLEP y pregunta
medias_pregunta_slep_b <- datos_agregados_b %>%
  group_by(SLEP, Pregunta_N, Pregunta_Texto, Modulo) %>%
  summarise(
    Media = mean(Valor_Promedio, na.rm = TRUE),
    N = sum(N_Respuestas),
    Porc_No_Info = round(100 * sum(N_No_Info) / (sum(N_Respuestas) + sum(N_No_Info)), 1),
    .groups = "drop"
  )

# Calcular media general
medias_pregunta_general_b <- datos_agregados_b %>%
  group_by(Pregunta_N, Pregunta_Texto, Modulo) %>%
  summarise(
    Media = mean(Valor_Promedio, na.rm = TRUE),
    N = sum(N_Respuestas),
    Porc_No_Info = round(100 * sum(N_No_Info) / (sum(N_Respuestas) + sum(N_No_Info)), 1),
    .groups = "drop"
  ) %>%
  mutate(SLEP = "General")

# Combinar
medias_completas_b <- bind_rows(medias_pregunta_slep_b, medias_pregunta_general_b)
```

## Resumen Ejecutivo por SLEP - Capa B

```{r resumen-slep-b}
# Calcular N de personas por SLEP
n_personas_slep_b <- datos_capa_b %>%
  mutate(ID_Persona = paste(SLEP, `Establecimiento Educativo`, Cargo)) %>%
  group_by(SLEP) %>%
  summarise(N_Personas = n_distinct(ID_Persona), .groups = "drop")

# Calcular resumen de medias
resumen_slep_b <- medias_completas_b %>%
  group_by(SLEP) %>%
  summarise(
    N_Preguntas = n(),
    Media_General = round(mean(Media, na.rm = TRUE), 2),
    Min = round(min(Media, na.rm = TRUE), 2),
    Max = round(max(Media, na.rm = TRUE), 2),
    .groups = "drop"
  ) %>%
  left_join(n_personas_slep_b, by = "SLEP") %>%
  arrange(desc(Media_General))

# Para "General", calcular el total de personas únicas
resumen_slep_b <- resumen_slep_b %>%
  mutate(N_Personas = ifelse(SLEP == "General", sum(n_personas_slep_b$N_Personas), N_Personas))

resumen_slep_b %>%
  kbl(
    caption = "Tabla B3. Resumen de medias por SLEP - Capa B",
    col.names = c("SLEP", "N° Preguntas", "Media General", "Mínimo", "Máximo", "N Personas"),
    align = c("l", "c", "c", "c", "c", "c")
  ) %>%
  kable_styling(
    bootstrap_options = c("striped", "hover", "condensed"),
    full_width = FALSE,
    position = "center",
    font_size = 13
  ) %>%
  column_spec(1, bold = TRUE, width = "12em") %>%
  column_spec(3, bold = TRUE, width = "8em",
              background = case_when(
                resumen_slep_b$Media_General >= 3.5 ~ "#d4edda",
                resumen_slep_b$Media_General >= 2.5 ~ "#fff3cd",
                TRUE ~ "#f8d7da"
              ),
              color = case_when(
                resumen_slep_b$Media_General >= 3.5 ~ "#155724",
                resumen_slep_b$Media_General >= 2.5 ~ "#856404",
                TRUE ~ "#721c24"
              ))
```

## Heatmap de Medias - Capa B

```{r heatmap-medias-b, fig.width=16, fig.height=10}
# Preparar datos para heatmap
datos_heatmap_b <- medias_completas_b %>%
  mutate(
    # Acortar texto de pregunta
    Pregunta_Corta = str_trunc(Pregunta_Texto, 80, "right"),
    Pregunta_Label = paste0("P", Pregunta_N, ": ", Pregunta_Corta)
  )

# Separar datos de SLEP y General
datos_slep_b <- datos_heatmap_b %>%
  filter(SLEP != "General") %>%
  mutate(SLEP = factor(SLEP, levels = c("Licancabur", "Santa Rosa", "El Pino",
                                         "Santa Corina", "Los Libertadores")))

datos_general_b <- datos_heatmap_b %>%
  filter(SLEP == "General")

# Crear heatmap para SLEP con transparencia 60%
p_slep_b <- ggplot(datos_slep_b, aes(x = SLEP, y = reorder(Pregunta_Label, -Pregunta_N), fill = Media)) +
  geom_tile(color = "white", linewidth = 0.8) +
  geom_text(aes(label = sprintf("%.2f", Media)),
            size = 4, fontface = "bold", color = "black") +
  scale_fill_gradient2(
    low = scales::alpha("#d73027", 0.4),
    mid = scales::alpha("#ffffbf", 0.4),
    high = scales::alpha("#1a9850", 0.4),
    midpoint = 2.5,
    limits = c(1, 5),
    na.value = "grey90",
    name = "Media\n(1-5)"
  ) +
  theme_minimal(base_size = 10) +
  theme(
    axis.text.x = element_text(angle = 45, hjust = 1, face = "bold", size = 11),
    axis.text.y = element_text(size = 8.5, hjust = 1, lineheight = 0.9),
    axis.title = element_blank(),
    panel.grid = element_blank(),
    legend.position = "right",
    legend.key.height = unit(2.5, "cm"),
    legend.key.width = unit(0.8, "cm"),
    legend.title = element_text(face = "bold", size = 11),
    legend.text = element_text(size = 10),
    plot.margin = margin(5, 2, 5, 5),
    plot.title = element_text(face = "bold", size = 13, hjust = 0)
  ) +
  labs(title = "Medias por SLEP - Capa B")

# Crear heatmap para General
p_general_b <- ggplot(datos_general_b, aes(x = SLEP, y = reorder(Pregunta_Label, -Pregunta_N), fill = Media)) +
  geom_tile(color = "white", linewidth = 0.8) +
  geom_text(aes(label = sprintf("%.2f", Media)),
            size = 4, fontface = "bold", color = "black") +
  scale_fill_gradient2(
    low = scales::alpha("#d73027", 0.4),
    mid = scales::alpha("#ffffbf", 0.4),
    high = scales::alpha("#1a9850", 0.4),
    midpoint = 2.5,
    limits = c(1, 5),
    na.value = "grey90",
    name = "Media\n(1-5)"
  ) +
  theme_minimal(base_size = 10) +
  theme(
    axis.text.x = element_text(angle = 45, hjust = 1, face = "bold", size = 11),
    axis.text.y = element_blank(),
    axis.title = element_blank(),
    panel.grid = element_blank(),
    legend.position = "none",
    plot.title = element_text(face = "bold", size = 13, hjust = 0.5),
    plot.margin = margin(5, 5, 5, 15)
  ) +
  labs(title = "Media\nGeneral")

# Combinar usando grid.arrange
grid.arrange(
  p_slep_b, p_general_b,
  ncol = 2,
  widths = c(5, 1),
  top = grid::textGrob(
    "Medias por Pregunta y SLEP - Capa B (Capacidades Administrativas)\nEscala 1-5 | Verde: Alto | Amarillo: Medio | Rojo: Bajo",
    gp = grid::gpar(fontsize = 14, fontface = "bold")
  )
)
```

## Top 5 Fortalezas y Brechas - Capa B

```{r top-fortalezas-brechas-b, results='asis'}
# Top 5 preguntas con mayor media general
top_fortalezas_b <- medias_completas_b %>%
  filter(SLEP == "General") %>%
  arrange(desc(Media)) %>%
  slice(1:5) %>%
  mutate(Media = round(Media, 2)) %>%
  select(Pregunta_N, Modulo, Media)

cat("\n### Top 5 Fortalezas - Capa B (Medias más altas)\n\n")

top_fortalezas_b %>%
  kbl(
    col.names = c("Pregunta", "Módulo", "Media"),
    align = c("c", "l", "c"),
    digits = 2
  ) %>%
  kable_styling(
    bootstrap_options = c("striped", "hover", "condensed"),
    full_width = FALSE,
    position = "center",
    font_size = 13
  ) %>%
  column_spec(3, bold = TRUE, background = "#d4edda", color = "#155724", width = "6em")

# Top 5 preguntas con menor media general (brechas)
top_brechas_b <- medias_completas_b %>%
  filter(SLEP == "General") %>%
  arrange(Media) %>%
  slice(1:5) %>%
  mutate(Media = round(Media, 2)) %>%
  select(Pregunta_N, Modulo, Media)

cat("\n### Top 5 Brechas Críticas - Capa B (Medias más bajas)\n\n")

top_brechas_b %>%
  kbl(
    col.names = c("Pregunta", "Módulo", "Media"),
    align = c("c", "l", "c"),
    digits = 2
  ) %>%
  kable_styling(
    bootstrap_options = c("striped", "hover", "condensed"),
    full_width = FALSE,
    position = "center",
    font_size = 13
  ) %>%
  column_spec(3, bold = TRUE, background = "#f8d7da", color = "#721c24", width = "6em")
```

#  {.unnumbered}

------------------------------------------------------------------------

# Análisis por Módulo - Capa B {.tabset .tabset-pills}

## Tabla Resumen

```{r analisis-modulos-b}
# Calcular medias por módulo
medias_modulo_b <- medias_completas_b %>%
  filter(SLEP == "General") %>%
  group_by(Modulo) %>%
  summarise(
    Media = round(mean(Media, na.rm = TRUE), 2),
    N_Preguntas = n(),
    .groups = "drop"
  ) %>%
  arrange(desc(Media))

medias_modulo_b %>%
  kbl(
    caption = "Tabla B4. Medias por Módulo - Capa B",
    col.names = c("Módulo", "Media", "N° Preguntas"),
    align = c("l", "c", "c")
  ) %>%
  kable_styling(
    bootstrap_options = c("striped", "hover", "condensed"),
    full_width = FALSE,
    position = "center",
    font_size = 13
  ) %>%
  column_spec(1, bold = TRUE, width = "20em") %>%
  column_spec(2, bold = TRUE, width = "8em",
              background = case_when(
                medias_modulo_b$Media >= 3.0 ~ "#d4edda",
                medias_modulo_b$Media >= 2.5 ~ "#fff3cd",
                TRUE ~ "#f8d7da"
              ))
```

## Heatmap por Módulo

```{r heatmap-modulos-b, fig.width=14, fig.height=7}
# Preparar datos agregando por módulo
datos_modulo_slep_b <- medias_completas_b %>%
  group_by(SLEP, Modulo) %>%
  summarise(
    Media_Modulo = mean(Media, na.rm = TRUE),
    .groups = "drop"
  ) %>%
  mutate(
    # Acortar nombres para visualización
    Modulo_Label = case_when(
      str_detect(Modulo, "M1") ~ "M1. Levantamiento Necesidades",
      str_detect(Modulo, "M2") ~ "M2. Priorización",
      str_detect(Modulo, "M3") ~ "M3. Planificación",
      str_detect(Modulo, "M4") ~ "M4. Verificación",
      TRUE ~ Modulo
    ),
    Modulo_Orden = case_when(
      str_detect(Modulo, "M1") ~ 1,
      str_detect(Modulo, "M2") ~ 2,
      str_detect(Modulo, "M3") ~ 3,
      str_detect(Modulo, "M4") ~ 4,
      TRUE ~ 5
    )
  )

# Separar SLEP y General
datos_slep_mod_b <- datos_modulo_slep_b %>%
  filter(SLEP != "General") %>%
  mutate(SLEP = factor(SLEP, levels = c("Licancabur", "Santa Rosa", "El Pino",
                                         "Santa Corina", "Los Libertadores")))

datos_general_mod_b <- datos_modulo_slep_b %>%
  filter(SLEP == "General")

# Crear heatmap para SLEP
p_slep_mod_b <- ggplot(datos_slep_mod_b,
                       aes(x = SLEP, y = reorder(Modulo_Label, -Modulo_Orden),
                           fill = Media_Modulo)) +
  geom_tile(color = "white", linewidth = 1) +
  geom_text(aes(label = sprintf("%.2f", Media_Modulo)),
            size = 5, fontface = "bold", color = "black") +
  scale_fill_gradient2(
    low = scales::alpha("#d73027", 0.4),
    mid = scales::alpha("#ffffbf", 0.4),
    high = scales::alpha("#1a9850", 0.4),
    midpoint = 2.5,
    limits = c(1, 5),
    na.value = "grey90",
    name = "Media\n(1-5)"
  ) +
  theme_minimal(base_size = 11) +
  theme(
    axis.text.x = element_text(angle = 45, hjust = 1, face = "bold", size = 12),
    axis.text.y = element_text(size = 11, hjust = 1, face = "bold"),
    axis.title = element_blank(),
    panel.grid = element_blank(),
    legend.position = "right",
    legend.key.height = unit(2, "cm"),
    legend.key.width = unit(0.8, "cm"),
    legend.title = element_text(face = "bold", size = 11),
    plot.margin = margin(5, 2, 5, 5),
    plot.title = element_text(face = "bold", size = 13, hjust = 0)
  ) +
  labs(title = "Medias por SLEP")

# Crear heatmap para General
p_general_mod_b <- ggplot(datos_general_mod_b,
                          aes(x = SLEP, y = reorder(Modulo_Label, -Modulo_Orden),
                              fill = Media_Modulo)) +
  geom_tile(color = "white", linewidth = 1) +
  geom_text(aes(label = sprintf("%.2f", Media_Modulo)),
            size = 5, fontface = "bold", color = "black") +
  scale_fill_gradient2(
    low = scales::alpha("#d73027", 0.4),
    mid = scales::alpha("#ffffbf", 0.4),
    high = scales::alpha("#1a9850", 0.4),
    midpoint = 2.5,
    limits = c(1, 5),
    na.value = "grey90",
    name = "Media\n(1-5)"
  ) +
  theme_minimal(base_size = 11) +
  theme(
    axis.text.x = element_text(angle = 45, hjust = 1, face = "bold", size = 12),
    axis.text.y = element_blank(),
    axis.title = element_blank(),
    panel.grid = element_blank(),
    legend.position = "none",
    plot.title = element_text(face = "bold", size = 13, hjust = 0.5),
    plot.margin = margin(5, 5, 5, 15)
  ) +
  labs(title = "Media\nGeneral")

# Combinar
grid.arrange(
  p_slep_mod_b, p_general_mod_b,
  ncol = 2,
  widths = c(5, 1),
  top = grid::textGrob(
    "Medias por Módulo y SLEP - Capa B\nAgregación de 4 preguntas por módulo | Verde: Alto | Amarillo: Medio | Rojo: Bajo",
    gp = grid::gpar(fontsize = 14, fontface = "bold")
  )
)
```

## Visualización: Comparación por Módulo

```{r grafico-modulos-b, fig.width=10, fig.height=7}
# Preparar datos
datos_modulo_plot_b <- medias_completas_b %>%
  filter(SLEP == "General")

# Boxplot por módulo
ggplot(datos_modulo_plot_b, aes(x = Modulo, y = Media, fill = Modulo)) +
  geom_boxplot(alpha = 0.7, outlier.shape = 21, outlier.size = 3) +
  geom_jitter(width = 0.2, alpha = 0.3, size = 2) +
  stat_summary(fun = mean, geom = "point", shape = 23, size = 4,
               fill = "red", color = "darkred") +
  stat_summary(fun = mean, geom = "text", aes(label = sprintf("%.2f", after_stat(y))),
               vjust = -1, fontface = "bold", size = 5, color = "darkred") +
  scale_fill_brewer(palette = "Set2") +
  scale_y_continuous(limits = c(1, 5), breaks = seq(1, 5, 0.5)) +
  theme_minimal(base_size = 11) +
  theme(
    plot.title = element_text(face = "bold", size = 14),
    plot.subtitle = element_text(size = 11, color = "grey40"),
    legend.position = "none",
    panel.grid.major.x = element_blank(),
    axis.text.x = element_text(angle = 20, hjust = 1, size = 10)
  ) +
  labs(
    title = "Distribución de Medias por Módulo - Capa B",
    subtitle = "Rombo rojo = Media | Distribución de las 16 preguntas",
    x = "Módulo",
    y = "Media (escala 1-5)"
  )
```

#  {.unnumbered}

------------------------------------------------------------------------

# Advertencias Metodológicas - Capa B {.tabset .tabset-pills}

## SLEP con N bajo

```{r advertencia-n-bajo-b, results='asis'}
# Filtrar SLEP con menos de 5 personas
slep_n_bajo_b <- resumen_slep_b %>%
  filter(N_Personas < 5)

if(nrow(slep_n_bajo_b) > 0) {
  cat("\n<div class='alert alert-warning'>\n")
  cat("**⚠️ ADVERTENCIA: SLEP con N < 5 personas respondientes en Capa B**\n\n")
  cat("Los análisis basados en estos SLEP deben interpretarse con extrema precaución.\n\n")

  slep_n_bajo_b %>%
    select(SLEP, N_Personas) %>%
    kbl(
      col.names = c("SLEP", "N Personas"),
      align = c("l", "c")
    ) %>%
    kable_styling(
      bootstrap_options = c("striped", "hover", "condensed"),
      full_width = FALSE,
      position = "center"
    ) %>%
    column_spec(1:2, background = "#fff3cd", color = "#856404") %>%
    print()

  cat("\n</div>\n")
}
```

## Preguntas con alta tasa "No tengo información"

```{r advertencia-no-info-b, results='asis'}
preguntas_alta_no_info_b <- medias_completas_b %>%
  filter(SLEP == "General", Porc_No_Info > 15) %>%
  arrange(desc(Porc_No_Info)) %>%
  select(Pregunta_N, Modulo, Porc_No_Info)

if(nrow(preguntas_alta_no_info_b) > 0) {
  cat("\n<div class='alert alert-warning'>\n")
  cat("**⚠️ ADVERTENCIA: Preguntas con >15% de respuestas 'No tengo información' en Capa B**\n\n")
  cat("Estas preguntas revelan áreas donde los equipos directivos carecen de información sobre procesos administrativos:\n\n")

  preguntas_alta_no_info_b %>%
    kbl(
      col.names = c("Pregunta", "Módulo", "% No Info"),
      align = c("c", "l", "c")
    ) %>%
    kable_styling(
      bootstrap_options = c("striped", "hover", "condensed"),
      full_width = FALSE,
      position = "center"
    ) %>%
    column_spec(3, bold = TRUE, background = "#fff3cd", color = "#856404") %>%
    print()

  cat("\n</div>\n")
}
```

#  {.unnumbered}

------------------------------------------------------------------------

# ANÁLISIS COMPARATIVO CAPA A vs CAPA B {.unnumbered}

------------------------------------------------------------------------

# Comparación Capacidades Curriculares vs Administrativas {.tabset .tabset-pills}

## Gráfico Comparativo

```{r comparacion-capas-barras, fig.width=14, fig.height=10}
# Cargar medias por dimensión Capa A
medias_dim_a <- medias_completas %>%
  group_by(SLEP, Dimension) %>%
  summarise(Media = mean(Media, na.rm = TRUE), .groups = "drop") %>%
  mutate(
    Capa = "Capa A: Curricular",
    Dimension_Corta = case_when(
      str_detect(Dimension, "Desarrollo profesional") ~ "D1. Desarrollo Docente",
      str_detect(Dimension, "Gestión estratégica") ~ "D2. Gestión Currículum",
      str_detect(Dimension, "Gestión integral") ~ "D3. Gestión Técnico-Ped.",
      TRUE ~ Dimension
    )
  )

# Cargar medias por módulo Capa B
medias_mod_b <- medias_completas_b %>%
  group_by(SLEP, Modulo) %>%
  summarise(Media = mean(Media, na.rm = TRUE), .groups = "drop") %>%
  mutate(
    Capa = "Capa B: Administrativa",
    Dimension_Corta = case_when(
      str_detect(Modulo, "M1") ~ "M1. Levantamiento Necesidades",
      str_detect(Modulo, "M2") ~ "M2. Priorización",
      str_detect(Modulo, "M3") ~ "M3. Planificación",
      str_detect(Modulo, "M4") ~ "M4. Verificación",
      TRUE ~ Modulo
    )
  ) %>%
  rename(Dimension = Modulo)

# Combinar datos (filtrar Los Libertadores y General)
datos_comparativos_filtrado <- bind_rows(medias_dim_a, medias_mod_b) %>%
  filter(SLEP != "Los Libertadores" & SLEP != "General")

# Separar datos por capa para escalas independientes
datos_capa_a_graf <- datos_comparativos_filtrado %>%
  filter(Capa == "Capa A: Curricular")

datos_capa_b_graf <- datos_comparativos_filtrado %>%
  filter(Capa == "Capa B: Administrativa")

# Crear gráfico para Capa A (eje Y: 1-5)
p_capa_a <- ggplot(datos_capa_a_graf, aes(x = SLEP, y = Media, fill = Dimension_Corta)) +
  geom_col(position = "dodge", color = "white", linewidth = 0.3) +
  geom_text(
    aes(label = sprintf("%.2f", Media)),
    position = position_dodge(width = 0.9),
    vjust = -0.3,
    size = 2.5,
    fontface = "bold"
  ) +
  scale_fill_brewer(palette = "Set3") +
  scale_y_continuous(breaks = seq(0, 5, 0.5), expand = expansion(mult = c(0, 0.1))) +
  coord_cartesian(ylim = c(1, 5)) +
  theme_minimal(base_size = 11) +
  theme(
    plot.title = element_text(face = "bold", size = 12, hjust = 0.5),
    axis.text.x = element_text(angle = 45, hjust = 1, face = "bold"),
    legend.position = "none",
    panel.grid.major.x = element_blank(),
    plot.margin = margin(5, 5, 5, 5)
  ) +
  labs(
    title = "Capa A: Curricular",
    x = NULL,
    y = "Media (1-5)"
  )

# Crear gráfico para Capa B (eje Y: 1-4)
p_capa_b <- ggplot(datos_capa_b_graf, aes(x = SLEP, y = Media, fill = Dimension_Corta)) +
  geom_col(position = "dodge", color = "white", linewidth = 0.3) +
  geom_text(
    aes(label = sprintf("%.2f", Media)),
    position = position_dodge(width = 0.9),
    vjust = -0.3,
    size = 2.5,
    fontface = "bold"
  ) +
  scale_fill_brewer(palette = "Set3") +
  scale_y_continuous(breaks = seq(0, 4, 0.5), expand = expansion(mult = c(0, 0.1))) +
  coord_cartesian(ylim = c(1, 4)) +
  theme_minimal(base_size = 11) +
  theme(
    plot.title = element_text(face = "bold", size = 12, hjust = 0.5),
    axis.text.x = element_text(angle = 45, hjust = 1, face = "bold"),
    legend.position = "bottom",
    legend.title = element_text(face = "bold"),
    panel.grid.major.x = element_blank(),
    plot.margin = margin(5, 5, 5, 5)
  ) +
  labs(
    title = "Capa B: Administrativa",
    x = "SLEP",
    y = "Media (1-4)",
    fill = "Dimensión / Módulo"
  ) +
  guides(fill = guide_legend(nrow = 3, byrow = TRUE))

# Combinar ambos gráficos
library(gridExtra)
grid.arrange(
  p_capa_a, p_capa_b,
  ncol = 1,
  heights = c(1, 1.3),
  top = grid::textGrob(
    "Comparación de Capacidades Curriculares vs Administrativas por SLEP\nCapa A (3 Dimensiones) vs Capa B (4 Módulos) | Excluye Los Libertadores y General",
    gp = grid::gpar(fontsize = 14, fontface = "bold")
  )
)
```

## Tabla Comparativa

```{r tabla-comparativa-capas}
# Calcular media general por capa y SLEP (sin Los Libertadores y General)
resumen_comparativo <- bind_rows(
  medias_dim_a %>%
    filter(SLEP != "Los Libertadores" & SLEP != "General") %>%
    group_by(SLEP, Capa) %>%
    summarise(Media_Capa = round(mean(Media, na.rm = TRUE), 2), .groups = "drop"),
  medias_mod_b %>%
    filter(SLEP != "Los Libertadores" & SLEP != "General") %>%
    group_by(SLEP, Capa) %>%
    summarise(Media_Capa = round(mean(Media, na.rm = TRUE), 2), .groups = "drop")
) %>%
  pivot_wider(
    names_from = Capa,
    values_from = Media_Capa
  ) %>%
  mutate(
    Brecha_A_menos_B = round(`Capa A: Curricular` - `Capa B: Administrativa`, 2)
  ) %>%
  arrange(desc(`Capa A: Curricular`))

resumen_comparativo %>%
  kbl(
    caption = "Tabla 7. Comparación de medias generales Capa A vs Capa B por SLEP",
    col.names = c("SLEP", "Capa A\n(Curricular)", "Capa B\n(Administrativa)", "Brecha\n(A - B)"),
    align = c("l", "c", "c", "c")
  ) %>%
  kable_styling(
    bootstrap_options = c("striped", "hover", "condensed"),
    full_width = FALSE,
    position = "center",
    font_size = 13
  ) %>%
  column_spec(1, bold = TRUE, width = "10em") %>%
  column_spec(2, bold = TRUE, background = "#d4edda", color = "#155724", width = "8em") %>%
  column_spec(3, bold = TRUE, background = "#f8d7da", color = "#721c24", width = "8em") %>%
  column_spec(4, bold = TRUE, background = "#fff3cd", color = "#856404", width = "8em")
```

## Interpretación

### Hallazgos Clave

::: {.alert .alert-danger}
**⚠️⚠️ BRECHA CRÍTICA: Capacidades Administrativas Significativamente
Más Bajas**

En **todos los SLEP**, las capacidades administrativas (Capa B) son
sustancialmente más bajas que las capacidades curriculares (Capa A):

**Brechas por SLEP (Capa A - Capa B):** - **Santa Rosa**: +1.31 puntos
(3.31 vs 2.00) ⚠️⚠️ CRÍTICO - **General**: +0.91 puntos (3.20 vs 2.29) -
**Licancabur**: +0.82 puntos (3.59 vs 2.77) - **Santa Corina**: +0.67
puntos (2.79 vs 2.12) - **El Pino**: +0.67 puntos (2.81 vs 2.15)

**Brecha promedio:** +0.88 puntos
:::

### Patrones Observados

**Capa A (Curricular):** - Media general: **3.20** (nivel medio-alto) -
Licancabur lidera con 3.59 - Todas las dimensiones \> 2.80 en promedio -
Mayor fortaleza: Dimensión 3 (Gestión Técnico-Pedagógica)

**Capa B (Administrativa):** - Media general: **2.29** (nivel
bajo-medio) - Licancabur también lidera con 2.77, pero aún bajo - Santa
Rosa cae drásticamente a 2.00 (vs 3.31 en Capa A) - Mayor brecha:
Módulos 1 y 2 (Levantamiento y Priorización)

### Implicancias para las Líneas de Acción

::: {.alert .alert-info}
**LA2 (Capacidades Curriculares):** Los SLEP tienen base razonable, pero
requieren fortalecimiento en Pertinencia Territorial.

**LA3 (Capacidades Administrativas):** Requiere intervención intensiva
en: - M1: Levantamiento de Necesidades - M2: Priorización y Criterios de
Inversión - M3: Planificación y Monitoreo Presupuestario

Los equipos directivos tienen **mayores dificultades operacionalizando
procesos administrativos** que gestionando procesos curriculares, lo que
puede limitar la implementación efectiva de mejoras pedagógicas por
falta de recursos, equipamiento e infraestructura adecuados.
:::

#  {.unnumbered}

------------------------------------------------------------------------

# Información del Sistema

```{r info-sistema}
sessionInfo()
```
