---
title: "Diagnóstico de Capacidades para la Implementación Curricular de EMTP"
subtitle: "Análisis Capa A - Equipos de Gestión de Establecimientos Educacionales"
author: "Proyecto Apoyo SLEP 2025-2026 - Grupo Educativo"
date: "`r format(Sys.Date(), '%d de %B de %Y')`"
output:
  html_document:
    theme: flatly
    highlight: tango
    toc: true
    toc_float:
      collapsed: false
      smooth_scroll: true
    toc_depth: 3
    number_sections: true
    df_print: paged
    code_folding: hide
    fig_width: 12
    fig_height: 8
---

```{r setup, include=FALSE}
knitr::opts_chunk$set(
  echo = TRUE,
  message = FALSE,
  warning = FALSE,
  fig.align = 'center',
  dpi = 300
)
```

```{r librerias, message=FALSE, warning=FALSE}
# Cargar librerías
library(tidyverse)
library(readr)
library(knitr)
library(kableExtra)
library(scales)
library(RColorBrewer)
library(gridExtra)
library(stringi)
library(ggh4x)

# Configuración de tema para gráficos
theme_set(theme_minimal(base_size = 12))
```

---

```{r cargar-datos}


# Función que carga datos de las respuestas al formulario en un tibble y le agrega la columna RBD desde la lista de referencia de todos los EE participantes
cargar_y_agregar_rbd <- function(archivo_csv, lista_ee) {
  read_delim(
    archivo_csv,
    delim = ";",
    locale = locale(encoding = "UTF-8"),
    show_col_types = FALSE
  ) %>%
    filter(!is.na(SLEP) & !is.na(`Establecimiento Educativo`)) %>%
    left_join(
      lista_ee %>% select(RBD, Liceo),
      by = c("Establecimiento Educativo" = "Liceo")
    ) %>%
    relocate(RBD, .after = SLEP)
}

# Carga lista de EE
lista_ee <- read_delim(
  "Datos/Listado colegios.csv",
  delim = ";",
  locale = locale(encoding = "UTF-8"),
  show_col_types = FALSE
)


# Aplica la función a las respuestas a las capas de ambos formularios
datos_capa_a <- cargar_y_agregar_rbd("Datos/BBDD - EE - Capa A.csv", lista_ee)
datos_capa_b <- cargar_y_agregar_rbd("Datos/BBDD - EE - Capa B.csv", lista_ee)


# Función para convertir texto de respuesta a número o "S/I"
extraer_numero_respuesta <- function(texto) {
  numero <- str_extract(texto, "^[0-9]+") 
  numero <- as.numeric(numero)
  numero <- ifelse(numero == 6, NA, numero)
  return(numero)
}


# Selección de columnas que contienen respuestas lickert
columnas_preguntas_a <- names(datos_capa_a)[8:43]
columnas_preguntas_b <- names(datos_capa_b)[8:23]


# Convierte respuestas a numeros y NA en ambas capas:
capa_a_num <- datos_capa_a %>%
  mutate(across(
    .cols = all_of(columnas_preguntas_a),
    .fns = extraer_numero_respuesta,
    .names = "{.col}"
  ))

capa_b_num <- datos_capa_b %>%
  mutate(across(
    .cols = all_of(columnas_preguntas_b),
    .fns = extraer_numero_respuesta,
    .names = "{.col}"
  ))


# Escalar preguntas de la tercera dimensión de la capa A
preguntas_dim3 <- columnas_preguntas_a[25:36]  # Últimas 12 preguntas


# Función de escalamiento
escalar_1_4_a_1_5 <- function(valor) {
  # Aplicar fórmula: 1 + (valor - 1) * (4/3)
  valor_escalado <- 1 + (valor - 1) * (4/3)
  
  return(valor_escalado)
}


# Aplicar escalamiento solo a preguntas 25-36
capa_a_num <- capa_a_num %>%
  mutate(across(
    .cols = all_of(preguntas_dim3),
    .fns = escalar_1_4_a_1_5
  ))

# Al terminar este Chunk, tenemos un tibble con las respuestas de ambas capas en formato numérico, listas para comenzar con los cálculos.
```

# Cobertura

El objetivo es lograr que, por establecimiento, respondan al menos dos personas que detenten los siguientes cargos:

- *Director/a*
- *UTP*: Jefe/a, Curriculista, Evaluador u otro funcionario del equipo.
- *Coordinación EMTP*: Jefe/a de producción, coordinador/a de prácticas, coordinador/a de especialidades, etc.


```{r funciones-cobertura}

 # Función para crear gráfico de respuestas por SLEP y Cargo
  plot_respuestas_slep_cargo <- function(datos, titulo, subtitulo) {

    # Preparar datos
    conteo <- datos %>%
      group_by(SLEP, Cargo) %>%
      summarise(n_respuestas = n(), .groups = "drop")

    # Calcular totales por SLEP
    totales_slep <- conteo %>%
      group_by(SLEP) %>%
      summarise(total = sum(n_respuestas), .groups = "drop")

    # Calcular n total general
    n_total <- sum(conteo$n_respuestas)

    # Crear gráfico
    ggplot(conteo, aes(x = n_respuestas,
                       y = reorder(SLEP, n_respuestas, sum, decreasing = TRUE),
                       fill = Cargo)) +
      geom_col() +
      # Números por cargo (dentro de las barras)
      geom_text(aes(label = n_respuestas),
                position = position_stack(vjust = 0.5),
                size = 3, color = "white", fontface = "bold") +
      # Total por SLEP (al final de la barra)
      geom_text(data = totales_slep,
                aes(x = total, y = SLEP, label = paste0("  ", total)),
                hjust = -0.1, size = 3.5, fontface = "bold", inherit.aes = FALSE) +
      labs(
        title = titulo,
        subtitle = subtitulo,
        x = "Número de Respuestas",
        y = "SLEP",
        fill = "Cargo",
        caption = paste0("N = ", n_total)
      ) +
      scale_fill_brewer(palette = "Set2") +
      # Expandir eje X para que se vea el texto del total
      scale_x_continuous(expand = expansion(mult = c(0, 0.15))) +
      theme_minimal(base_size = 12) +
      theme(
        legend.position = "bottom",
        plot.title = element_text(face = "bold", size = 14),
        plot.subtitle = element_text(size = 11, color = "grey40"),
        plot.caption = element_text(face = "bold", hjust = 1, size = 8, color = "grey50")
      )
  }



# Función para crear heatmap de cobertura de cargos esperados con strips dinámicos
  plot_heatmap_cobertura_cargos <- function(datos, lista_ee, titulo, subtitulo) {

    # Definir cargos esperados
    cargos_esperados <- c("Director/a", "UTP", "Coordinación EMTP")

    # Crear matriz de cobertura (de los que SÍ respondieron)
    cobertura <- datos %>%
      filter(Cargo %in% cargos_esperados) %>%
      select(SLEP, `Establecimiento Educativo`, Cargo) %>%
      distinct() %>%
      mutate(respondio = 1)

    # Crear grid completo usando TODOS los EE de lista_ee
    grid_completo <- lista_ee %>%
      select(SLEP, Liceo) %>%
      crossing(Cargo = cargos_esperados)

    # Unir y marcar ausencias
    matriz_final <- grid_completo %>%
      left_join(
        cobertura,
        by = c("SLEP" = "SLEP", "Liceo" = "Establecimiento Educativo", "Cargo" = "Cargo")
      ) %>%
      mutate(respondio = ifelse(is.na(respondio), 0, 1)) %>%
      mutate(Cargo = factor(Cargo, levels = cargos_esperados))

    # Calcular porcentaje de completitud por establecimiento
    completitud <- matriz_final %>%
      group_by(SLEP, Liceo) %>%
      summarise(
        n_cargos_respondidos = sum(respondio),
        pct_completo = mean(respondio) * 100,
        .groups = "drop"
      )

    # Calcular % de EE con al menos 2 cargos por SLEP
    pct_slep <- lista_ee %>%
      group_by(SLEP) %>%
      summarise(total_ee = n(), .groups = "drop") %>%
      left_join(
        completitud %>%
          filter(n_cargos_respondidos >= 2) %>%
          group_by(SLEP) %>%
          summarise(ee_completos = n(), .groups = "drop"),
        by = "SLEP"
      ) %>%
      mutate(
        ee_completos = ifelse(is.na(ee_completos), 0, ee_completos),
        pct_ee_completos = round((ee_completos / total_ee) * 100, 0)
      ) %>%
      mutate(slep_label = paste0(SLEP, " (", pct_ee_completos, "%)"))

    # Unir completitud para ordenar
    matriz_final <- matriz_final %>%
      left_join(completitud, by = c("SLEP", "Liceo")) %>%
      left_join(pct_slep %>% select(SLEP, slep_label, pct_ee_completos), by = "SLEP") %>%
      mutate(slep_label = factor(slep_label, levels = unique(slep_label[order(-pct_ee_completos)])))

    # Crear paleta de colores para strips (de rojo a verde)
    colores_strip <- colorRampPalette(c("#006b3d", "#ffd301", "#d61f1f"))(101)

    # Asignar color a cada SLEP según su porcentaje
    slep_colores <- pct_slep %>%
      mutate(color_strip = colores_strip[pct_ee_completos + 1]) %>%
      select(slep_label, color_strip)

    # Crear vector de colores para los strips
    strip_colors <- setNames(slep_colores$color_strip, slep_colores$slep_label)

    # Crear heatmap
    p <- ggplot(matriz_final, aes(x = Cargo, y = reorder(Liceo, pct_completo), fill = factor(respondio))) +
      geom_tile(color = "white", linewidth = 1) +
      geom_text(aes(label = ifelse(respondio == 1, "", "")),
                size = 5, color = "white", fontface = "bold") +
      facet_grid(slep_label ~ ., scales = "free_y", space = "free_y") +
      scale_fill_manual(
        values = c("0" = "#d9d9d9", "1" = "#2c7bb6"),
        labels = c("0" = "No respondió", "1" = "Respondió"),
        name = "Estado"
      ) +
      labs(
        title = titulo,
        subtitle = subtitulo,
        x = "Cargo Esperado",
        y = NULL
      ) +
      theme_minimal(base_size = 11) +
      theme(
        legend.position = "bottom",
        plot.title = element_text(face = "bold", size = 14),
        plot.subtitle = element_text(size = 11, color = "grey40"),
        axis.text.x = element_text(angle = 0, hjust = 0.5),
        axis.title.x = element_text(margin = margin(t = 15)),
        axis.text.y = element_text(size = 9),
        strip.text.y = element_text(angle = 0, hjust = 0.5, face = "bold", size = 10, color = "white"),
        panel.grid = element_blank()
      )

    # Aplicar colores dinámicos a los strips usando ggh4x (si está disponible)
    if (requireNamespace("ggh4x", quietly = TRUE)) {
      p <- p + ggh4x::facet_grid2(
        slep_label ~ .,
        scales = "free_y",
        space = "free_y",
        strip = ggh4x::strip_themed(
          background_y = ggh4x::elem_list_rect(
            fill = strip_colors,
            color = "black",
            linewidth = 1.5
        )
        )
      )
      
    } else {
      # Fallback: usar color uniforme si ggh4x no está disponible
      warning("Paquete 'ggh4x' no está instalado. Los strips tendrán color uniforme. Instala con: install.packages('ggh4x')")
      p <- p + theme(strip.background = element_rect(fill = "#8da0cb", color = NA))
    }

    return(p)
  }


```


## Capa A

``` {r cobertura-capa-a, fig.width = 10, fig.height = 6, dpi = 300}
  plot_respuestas_slep_cargo(
    datos = capa_a_num,
    titulo = "Distribución de Respuestas por SLEP según Cargo",
    subtitulo = "Diagnóstico Capa A - Capacidades Curriculares EMTP"
  )
```
```{r heatmap-capa-a, fig.width = 8, fig.height = 12, dpi = 300}
  plot_heatmap_cobertura_cargos(
    datos = capa_a_num,
    lista_ee = lista_ee,
    titulo = "Cobertura de Respuestas por Cargo Esperado",
    subtitulo = "Capa A - Capacidades Curriculares EMTP"
  )
```

## Capa B:

``` {r cobertura-capa-b, fig.width = 10, fig.height = 6, dpi = 300}
  plot_respuestas_slep_cargo(
    datos = capa_b_num,
    titulo = "Distribución de Respuestas por SLEP según Cargo",
    subtitulo = "Diagnóstico Capa B - Capacidades Curriculares EMTP"
  )
```
```{r heatmap-capa-b, fig.width = 8, fig.height = 12, dpi = 300}
  plot_heatmap_cobertura_cargos(
    datos = capa_b_num,
    lista_ee = lista_ee,
    titulo = "Cobertura de Respuestas por Cargo Esperado",
    subtitulo = "Capa B - Capacidades Administrativas EMTP"
  )
```


# Análisis global

```{r funciones-graficos-barras}

# ============================================================
# CAPA A: Gráficos de barras
# ============================================================

# Función 1A: Barras por Dimensión Cognitiva (Saber/Hacer/Aplicar)
plot_barras_dimensiones_capa_a <- function(datos, estructura_csv, titulo, subtitulo) {

  # Cargar estructura
  estructura <- read_delim(estructura_csv, delim = ";", locale = locale(encoding = "UTF-8"), show_col_types = FALSE)

  # Obtener columnas numéricas
  columnas_preguntas <- datos %>%
    select(where(is.numeric), -RBD) %>%
    names()

  # Crear lookup
  pregunta_lookup <- tibble(
    nombre_columna = columnas_preguntas,
    pregunta = paste0("P", 1:36)
  )

  # Unir estructura con lookup
  estructura_completa <- estructura %>%
    left_join(pregunta_lookup, by = "pregunta")

  # Convertir a formato largo
  datos_largo <- datos %>%
    select(SLEP, all_of(columnas_preguntas)) %>%
    pivot_longer(
      cols = all_of(columnas_preguntas),
      names_to = "nombre_columna",
      values_to = "respuesta"
    ) %>%
    filter(!is.na(respuesta))

  # Unir con estructura
  datos_con_dimension <- datos_largo %>%
    left_join(estructura_completa %>% select(nombre_columna, dimension), by = "nombre_columna")

  # Calcular promedios por SLEP y Dimensión
  promedios <- datos_con_dimension %>%
    group_by(SLEP, dimension) %>%
    summarise(promedio = mean(respuesta, na.rm = TRUE), .groups = "drop") %>%
    mutate(dimension = factor(dimension, levels = c("Saber", "Hacer", "Aplicar")))

  # Crear gráfico de barras
  ggplot(promedios, aes(x = SLEP, y = promedio, fill = dimension)) +
    geom_col(position = "dodge", width = 0.7) +
    geom_text(
      aes(label = sprintf("%.2f", promedio)),
      position = position_dodge(width = 0.7),
      vjust = -0.5,
      size = 3.5,
      fontface = "bold"
    ) +
    scale_fill_brewer(palette = "Set2", name = "Dimensión Cognitiva") +
    scale_y_continuous(limits = c(0, 5.5), breaks = seq(0, 5, 1)) +
    labs(
      title = titulo,
      subtitle = subtitulo,
      x = NULL,
      y = "Promedio"
    ) +
    theme_minimal(base_size = 12) +
    theme(
      legend.position = "bottom",
      plot.title = element_text(face = "bold", size = 14),
      plot.subtitle = element_text(size = 11, color = "grey40"),
      axis.text.x = element_text(angle = 45, hjust = 1, size = 10),
      panel.grid.major.x = element_blank()
    )
}

# Función 2A: Barras por Competencia
plot_barras_competencias_capa_a <- function(datos, estructura_csv, titulo, subtitulo) {

  # Cargar estructura
  estructura <- read_delim(estructura_csv, delim = ";", locale = locale(encoding = "UTF-8"), show_col_types = FALSE)

  # Obtener columnas numéricas
    columnas_preguntas <- datos %>%
    select(where(is.numeric), -RBD) %>%
    names()

  # Crear lookup
  pregunta_lookup <- tibble(
    nombre_columna = columnas_preguntas,
    pregunta = paste0("P", 1:36)
  )

  # Unir estructura con lookup
  estructura_completa <- estructura %>%
    left_join(pregunta_lookup, by = "pregunta")

  # Convertir a formato largo
  datos_largo <- datos %>%
    select(SLEP, all_of(columnas_preguntas)) %>%
    pivot_longer(
      cols = all_of(columnas_preguntas),
      names_to = "nombre_columna",
      values_to = "respuesta"
    ) %>%
    filter(!is.na(respuesta))

  # Unir con estructura
  datos_con_dimension <- datos_largo %>%
    left_join(estructura_completa %>% select(nombre_columna, competencia), by = "nombre_columna")

  # Calcular promedios por SLEP y Competencia
  promedios <- datos_con_dimension %>%
    group_by(SLEP, competencia) %>%
    summarise(promedio = mean(respuesta, na.rm = TRUE), .groups = "drop")

  # Crear gráfico de barras
  ggplot(promedios, aes(x = SLEP, y = promedio, fill = competencia)) +
    geom_col(position = "dodge", width = 0.7) +
    geom_text(
      aes(label = sprintf("%.2f", promedio)),
      position = position_dodge(width = 0.7),
      vjust = -0.5,
      size = 3.5,
      fontface = "bold"
    ) +
    scale_fill_brewer(palette = "Set1", name = "Competencia") +
    scale_y_continuous(limits = c(0, 5.5), breaks = seq(0, 5, 1)) +
    labs(
      title = titulo,
      subtitle = subtitulo,
      x = NULL,
      y = "Promedio"
    ) +
    theme_minimal(base_size = 12) +
    theme(
      legend.position = "bottom",
      plot.title = element_text(face = "bold", size = 14),
      plot.subtitle = element_text(size = 11, color = "grey40"),
      axis.text.x = element_text(angle = 45, hjust = 1, size = 10),
      panel.grid.major.x = element_blank(),
      legend.text = element_text(size = 9)
    )
}

# ============================================================
# CAPA B: Gráficos de barras
# ============================================================

# Función 1B: Barras por Dimensión (Uso/Existencia, Trazabilidad/Calidad)
plot_barras_dimensiones_capa_b <- function(datos, estructura_csv, titulo, subtitulo) {

  # Cargar estructura
  estructura <- read_delim(estructura_csv, delim = ";", locale = locale(encoding = "UTF-8"), show_col_types = FALSE)

  # Obtener columnas numéricas
    columnas_preguntas <- datos %>%
    select(where(is.numeric), -RBD) %>%
    names()

  # Crear lookup
  pregunta_lookup <- tibble(
    nombre_columna = columnas_preguntas,
    pregunta = paste0("P", 1:16)
  )

  # Unir estructura con lookup
  estructura_completa <- estructura %>%
    left_join(pregunta_lookup, by = "pregunta")

  # Convertir a formato largo
  datos_largo <- datos %>%
    select(SLEP, all_of(columnas_preguntas)) %>%
    pivot_longer(
      cols = all_of(columnas_preguntas),
      names_to = "nombre_columna",
      values_to = "respuesta"
    ) %>%
    filter(!is.na(respuesta))

  # Unir con estructura
  datos_con_dimension <- datos_largo %>%
    left_join(estructura_completa %>% select(nombre_columna, dimension), by = "nombre_columna")

  # Calcular promedios por SLEP y Dimensión
  promedios <- datos_con_dimension %>%
    group_by(SLEP, dimension) %>%
    summarise(promedio = mean(respuesta, na.rm = TRUE), .groups = "drop") %>%
    mutate(dimension = factor(dimension, levels = c("Uso/Existencia", "Trazabilidad/Calidad")))

  # Crear gráfico de barras
  ggplot(promedios, aes(x = SLEP, y = promedio, fill = dimension)) +
    geom_col(position = "dodge", width = 0.7) +
    geom_text(
      aes(label = sprintf("%.2f", promedio)),
      position = position_dodge(width = 0.7),
      vjust = -0.5,
      size = 3.5,
      fontface = "bold"
    ) +
    scale_fill_brewer(palette = "Set2", name = "Dimensión") +
    scale_y_continuous(limits = c(0, 4.5), breaks = seq(0, 4, 0.5)) +
    labs(
      title = titulo,
      subtitle = subtitulo,
      x = NULL,
      y = "Promedio"
    ) +
    theme_minimal(base_size = 12) +
    theme(
      legend.position = "bottom",
      plot.title = element_text(face = "bold", size = 14),
      plot.subtitle = element_text(size = 11, color = "grey40"),
      axis.text.x = element_text(angle = 45, hjust = 1, size = 10),
      panel.grid.major.x = element_blank()
    )
}

# Función 2B: Barras por Módulo
plot_barras_modulos_capa_b <- function(datos, estructura_csv, titulo, subtitulo) {

  # Cargar estructura
  estructura <- read_delim(estructura_csv, delim = ";", locale = locale(encoding = "UTF-8"), show_col_types = FALSE)

  # Obtener columnas numéricas
    columnas_preguntas <- datos %>%
    select(where(is.numeric), -RBD) %>%
    names()

  # Crear lookup
  pregunta_lookup <- tibble(
    nombre_columna = columnas_preguntas,
    pregunta = paste0("P", 1:16)
  )

  # Unir estructura con lookup
  estructura_completa <- estructura %>%
    left_join(pregunta_lookup, by = "pregunta")

  # Convertir a formato largo
  datos_largo <- datos %>%
    select(SLEP, all_of(columnas_preguntas)) %>%
    pivot_longer(
      cols = all_of(columnas_preguntas),
      names_to = "nombre_columna",
      values_to = "respuesta"
    ) %>%
    filter(!is.na(respuesta))

  # Unir con estructura
  datos_con_dimension <- datos_largo %>%
    left_join(estructura_completa %>% select(nombre_columna, modulo), by = "nombre_columna")

  # Calcular promedios por SLEP y Módulo
  promedios <- datos_con_dimension %>%
    group_by(SLEP, modulo) %>%
    summarise(promedio = mean(respuesta, na.rm = TRUE), .groups = "drop")

  # Crear gráfico de barras
  ggplot(promedios, aes(x = SLEP, y = promedio, fill = modulo)) +
    geom_col(position = "dodge", width = 0.7) +
    geom_text(
      aes(label = sprintf("%.2f", promedio)),
      position = position_dodge(width = 0.7),
      vjust = -0.5,
      size = 3,
      fontface = "bold"
    ) +
    scale_fill_brewer(palette = "Set1", name = "Módulo") +
    scale_y_continuous(limits = c(0, 4.5), breaks = seq(0, 4, 0.5)) +
    labs(
      title = titulo,
      subtitle = subtitulo,
      x = NULL,
      y = "Promedio"
    ) +
    theme_minimal(base_size = 12) +
    theme(
      legend.position = "bottom",
      plot.title = element_text(face = "bold", size = 14),
      plot.subtitle = element_text(size = 11, color = "grey40"),
      axis.text.x = element_text(angle = 45, hjust = 1, size = 10),
      panel.grid.major.x = element_blank(),
      legend.text = element_text(size = 8)
    )
}
```

## Capa A:

```{r barras-dimensiones-capa-a, fig.width = 10, fig.height = 6, dpi = 300}
plot_barras_dimensiones_capa_a(
  datos = capa_a_num,
  estructura_csv = "Datos/estructura_dimensiones_capa_a.csv",
  titulo = "Promedio por SLEP según Dimensión Cognitiva",
  subtitulo = "Capa A - Capacidades Curriculares EMTP"
)

plot_barras_competencias_capa_a(
    datos = capa_a_num,
    estructura_csv = "Datos/estructura_dimensiones_capa_a.csv",
    titulo = "Promedio por SLEP según Competencia",
    subtitulo = "Capa A - Capacidades Curriculares EMTP"
)
```


### **CAPA B - Gráfico 1: Por Dimensiones**
```{r barras-dimensiones-capa-b, fig.width = 10, fig.height = 6, dpi = 300}
plot_barras_dimensiones_capa_b(
  datos = capa_b_num,
  estructura_csv = "Datos/estructura_dimensiones_capa_b.csv",
  titulo = "Promedio por SLEP según Dimensión",
  subtitulo = "Capa B - Capacidades Administrativas EMTP"
)

plot_barras_modulos_capa_b(
  datos = capa_b_num,
  estructura_csv = "Datos/estructura_dimensiones_capa_b.csv",
  titulo = "Promedio por SLEP según Módulo",
  subtitulo = "Capa B - Capacidades Administrativas EMTP"
)

```